ACORDAO-COMPLETO-2438653

ACÓRDÃO 6322/2021 ATA 12/2021 - SEGUNDA CÂMARA

VISTOS, relatados e discutidos estes autos de tomada de contas especial instaurada pelo Ministério do Turismo (MTur) em desfavor da Associação Brasileira das Empresas de Transporte Aéreo Regional (Abetar) e de seus dirigentes, Apostole Lázaro Chryssafidis e Atila Yurtsever, em razão da não comprovação da boa e regular aplicação dos recursos repassados à referida entidade por força do Convênio 943/2007 (Siafi 619353) , para a realização do projeto intitulado "Guia Abetar 2008 II Edição - Viajante Aviação Regional",
ACORDAM os Ministros do Tribunal de Contas da União, reunidos em sessão da Segunda Câmara, ante as razões expostas pelo Relator, em:
9.1. considerar revéis, para todos os efeitos, Apostole Lazaro Chryssafidis, Andreas Lazaros Chryssafidis, Alejandro Sigfrido Mercado Filho, Jordana Karen de Morais Mercado, e as pessoas jurídicas Associação Brasileira das Empresas de Transporte Aéreo Regional - Abetar, CH2 Comunicação Corporativa Ltda, e Mercado & Mercado Eventos Ltda, dando-se prosseguimento ao processo, nos termos do art. 12, § 3º, da Lei 8.443/1992;
9.2. com fundamento nos arts. 1º, inciso I, 16, inciso III, alíneas "b" e "d", e 19, da Lei 8.443/1992, julgar irregulares as contas de Apostole Lazaro Chryssafidis, Atila Yurtsever, Andreas Lazaros Chryssafidis, Alejandro Sigfrido Mercado Filho, Jordana Karen de Morais Mercado, Mariana de Oliveira Finco, Anderson Gasparini, Reginaldo Gasparini, Edson Luiz de Souza e das pessoas jurídicas Associação Brasileira das Empresas de Transporte Aéreo Regional - Abetar, CH2 Comunicação Corporativa Ltda, Mercado Eventos Ltda. e Gráfica Nystag, condenando-os ao pagamento do débito discriminado a seguir, atualizado monetariamente e acrescido dos juros de mora devidos, calculado desde a data de ocorrência indicada até sua efetiva quitação, na forma da legislação vigente, fixando o prazo de 15 (quinze) dias, a contar do recebimento da notificação, para que seja comprovado, perante este Tribunal, o recolhimento da quantia ao Tesouro Nacional, nos termos do art. 23, inciso III, alínea "a", da referida Lei, c/c o art. 214, inciso III, alínea "a", do Regimento Interno do TCU;
Débito 1:
	Data de ocorrência
	Valor (R$) 
	Débito/crédito

	20/2/2008
	67.568,82
	Débito

	19/3/2010
	1.805,54
	Crédito

Responsáveis solidários: Apostole Lázaro Chryssafidis, Atila Yurtsever, Alejandro Sigfrido Mercado Filho e Jordana Karen de Morais Mercado e as pessoas jurídicas Associação Brasileira das Empresas de Transporte Aéreo Regional - Abetar e Mercado Eventos Ltda. - ME.
Débito 2:
	Data de ocorrência
	Valor (R$) 
	Débito/crédito

	20/2/2008
	60.818,00
	Débito

	19/3/2010
	1.625,15
	Crédito

Responsáveis solidários: Apostole Lázaro Chryssafidis, Atila Yurtsever, Mariana de Oliveira Finco Chryssafidis, Andreas Lazaros Chryssafidis e as pessoas jurídicas Associação Brasileira das Empresas de Transporte Aéreo Regional - Abetar e CH2 Comunicação Corporativa Ltda.
Débito 3:
	Data de ocorrência
	Valor (R$) 
	Débito/crédito

	8/9/2008
	74.445,80
	Débito

	19/3/2010
	1.989,31
	Crédito

Responsáveis solidários: Apostole Lázaro Chryssafidis, Atila Yurtsever, Anderson Gasparini, Reginaldo Gasparini, Edson Luiz de Souza e as pessoas jurídicas Associação Brasileira das Empresas de Transporte Aéreo Regional - Abetar e Gráfica Nystag Ltda. EPP;
9.3. com fundamento no art. 26 da Lei 8.443/1992, autorizar, se requerido, o pagamento da importância devida em até 36 (trinta e seis) parcelas mensais e consecutivas, fixando o prazo de 15 (quinze) dias, a contar do recebimento da notificação, para que seja comprovado, perante este Tribunal, o recolhimento da primeira parcela, e de 30 (trinta) dias, a contar da parcela anterior, para que seja comprovado o recolhimento das demais parcelas, devendo incidir sobre cada valor mensal os devidos acréscimos legais, na forma prevista na legislação vigente, além de alertar que a falta de comprovação do recolhimento de qualquer parcela importará no vencimento antecipado do saldo devedor, nos termos do art. 217 do Regimento Interno do TCU;
9.4. com fundamento no art. 28 da Lei 8.443/1992, autorizar, desde logo, a cobrança judicial das dívidas, caso não atendida a notificação;
9.5. com fundamento no art. 16, § 3º, da Lei 8.443/1992, c/c art. 209, § 7º, do Regimento Interno do TCU, remeter cópia deste acórdão à Procuradoria da República em São Paulo, para adoção das medidas que entender cabíveis;
9.6. dar ciência deste acórdão aos responsáveis e ao Ministério do Turismo.

Tomada de Contas Especial instaurada pelo Ministério do Turismo em razão da não comprovação da boa e regular aplicação dos recursos repassados por meio convênio para apoio ao turismo.

Segunda Câmara

Ministério do Turismo.

3. Responsáveis: Alejandro Sigfrido Mercado Filho (XXX.290.808-XX); Anderson Gasparini (XXX.512.198-XX); Andreas Lazaros Chryssafidis (XXX.915.078-XX); Apostole Lazaro Chryssafidis (XXX.123.298-XX); Associação Brasileira das Empresas de Transporte Aéreo Regional - Abetar (05.086.765/0001-00); Atila Yurtsever (XXX.550.387-XX); Ch2 Comunicacao Corporativa Ltda - Me (08.445.761/0001-69); Edson Luiz de Souza (XXX.570.668-XX); Gráfica Nystag (09.223.434/0001-25); Jordana Karen de Morais Mercado (XXX.920.358-XX); Mariana de Oliveira Finco (XXX.684.649-XX); Mercado Eventos Ltda - Me (08.911.731/0001-09); Reginaldo Gasparini (XXX.264.988-XX).

13.1. Ministros presentes: Augusto Nardes (na Presidência), Aroldo Cedraz, Raimundo Carreiro e Bruno Dantas (Relator).
13.2. Ministros-Substitutos presentes: Marcos Bemquerer Costa e André Luís de Carvalho.

BRUNO DANTAS

Por registrar as principais ocorrências havidas no andamento dos autos até o momento, resumindo os fundamentos das peças acostadas, adoto como relatório, com os ajustes necessários, a instrução da secretaria responsável pela análise do processo (peça 185) , que contou, em essência, com a anuência do corpo diretivo da unidade (peças 186 e 187) e do Ministério Público junto ao TCU (peça 188) :
"INTRODUÇÃO
1. Trata-se de tomada de contas especial instaurada pelo Ministério do Turismo em desfavor dos Srs. Apostole Lázaro Chryssafidis (CPF XXX.123.298-XX) , Atila Yurtsever (CPF XXX.550.387-XX) e da pessoa jurídica Associação Brasileira das Empresas de Transporte Aéreo Regional - Abetar (CNPJ 05.086.765/0001-00) , em razão da não comprovação da boa e regular aplicação dos recursos repassados à referida entidade não-governamental pelo ministério por força do Convênio 943/2007 (Siafi 619353) , configurada por irregularidades e fraudes na execução financeira do objeto pactuado. 
HISTÓRICO 
2. O Convênio 943/2007 teve por objeto a realização do projeto intitulado 'Guia Abetar 2008 II Edição - Viajante Aviação Regional', tendo seu termo sido firmado pelas partes em 26/12/2007, com vigência estipulada para o período de 26/12/2007 a 1/9/2008 (Peça 5) .
3. Os recursos previstos para implementação do objeto do referido convênio foram orçados no valor total de R$ 220.000,00, sendo R$ 200.000,00 à conta do concedente e R$ 20.000,00 de contrapartida da convenente. Os recursos federais foram liberados mediante a ordem bancária 20080B900069, de 15/2/2008 (peça 8) .
4. A prestação de contas foi apresentada pela entidade convenente por expediente datado de 1/4/2009 (peça 9) . Após análise da documentação apresentada, conforme parecer técnico (peça 11) , concluiu-se que não foram atendidos integralmente os requisitos para aprovação da execução financeira de acordo com as normas aplicáveis. 
5. Realizada diligência para saneamento das lacunas detectadas, o Mtur emitiu novo parecer técnico pela regularidade, com ressalvas, da aplicação. O pronunciamento foi acolhido pela autoridade concedente por intermédio de despacho de aprovação das contas (peça 13) . 
6. Em cumprimento a deliberação desta Corte de Contas, formulada por intermédio do Acórdão 3518/2015-TCU-Primeira Câmara - Rel. Ministro Bruno Dantas e comunicada por meio do Oficio 1594/2015 - TCU/SECEX-SP (peça 28) , o ministério procedeu a novo exame da documentação apresentada e deliberou pela reprovação da prestação de contas, conforme despacho de 18/10/2016 (peça 14) .
7. Conforme exposto na Nota Técnica de Reanálise de Prestação de Contas n. 732/2016, a rejeição integral decorreu das informações oriundas do TCU e da consultoria jurídica do Mtur dando conta do esquema de fraudes nas contratações de serviços praticadas por dirigentes da Abetar, conforme constatado em investigação do Ministério Público Federal e da Controladoria-Geral da União. Apontou-se, ainda, ausência de elementos necessários à comprovação da regularidade da execução financeira dos recursos repassados. 
8. No Relatório de Tomada de Contas Especial (peça 39) , em que os fatos estão circunstanciados, a responsabilidade pelo dano causado ao erário foi atribuída solidariamente à entidade Associação Brasileira das Empresas de Transporte Aéreo Regional e aos dirigentes que subscreveram o pacto e a documentação de prestação de contas, Srs. Atila Yurtsever e Apostole Lázaro Chryssafidis, em razão da impugnação das despesas realizadas com os recursos repassados. 
9. Verifica-se que houve notificação do Sr. Apostole Lázaro Chryssafidis acerca das inconformidades apuradas na prestação de contas, por intermédio de edital publicado no Diário Oficial da União de 14/11/2016 (peça 15) . Foram juntados aos autos ofícios de notificação do citado responsável e da Abetar (peça 16) , porém não houve anexação dos respectivos avisos de recebimento.
10. Ante a ausência de manifestação dos responsáveis e de recolhimento do valor impugnado, o Ministério do Turismo instaurou a presente tomada de contas especial.
11. O Ministério da Transparência, Fiscalização e Controladoria-Geral da União emitiu relatório e certificado de auditoria (peças 40 e 41, respectivamente) concluindo pela responsabilidade solidária da entidade com seus dirigentes pelo ilícito gerador de dano ao erário e certificou a irregularidade das contas das responsáveis. O dirigente do Órgão de Controle Interno emitiu parecer de sua competência, bem assim houve pronunciamento ministerial (peças 42 e 43, respectivamente) .
12. Concluiu-se na primeira instrução do feito efetuada nesta Unidade Técnica (peça 50) , que estão satisfeitos os pressupostos processuais estabelecidos na Lei 8.443/1992, bem como os requisitos específicos da IN TCU 71/2012, uma vez que não houve o transcurso de mais de dez anos desde o fato gerador sem que tenha havido a notificação do responsável pela autoridade administrativa competente, bem como que o valor atualizado do débito, em 1/1/2017, supera o mínimo na referida norma. 
13. Diante do exposto, propôs-se ao Ministro-Relator as seguintes medidas:
a)  desconsiderar a personalidade jurídica das empresas CH2 Comunicação Corporativa Ltda. - ME (CNPJ 08.445.761/0001-69) , Mercado Eventos Ltda.- ME, atual denominação de Mercado & Mercado Eventos Ltda. - ME (CNPJ 08.911.731/0001-09) , e Gráfica Nystag (CNPJ 09.223.434/0001-25) , para promover a responsabilização de seus dirigentes e sócios, Mariana de Oliveira Finco Chryssafidis  (CPF XXX.684.649-XX) e Andreas Lazaros Chryssafidis (CPF XXX.915.078-XX) (da primeira empresa referida) , Alejandro Sigfrido Mercado Filho, (CPF XXX.290.808-XX) , e Jordana Karen de Morais Mercado (CPF XXX.920.358-XX) (da segunda empresa) e Anderson Gasparini (CPF XXX.512.198-XX) , Reginaldo Gasparini (CPF XXX.264.988-XX) e Edson Luiz de Souza (CPF: XXX.570.668-XX) (da terceira empresa mencionada) ; 
b) citar os responsáveis abaixo relacionados para que, no prazo de quinze dias, apresentem alegações de defesa e/ou recolhimento do débito a eles imputado em razão das seguintes irregularidades:
b.1) Irregularidade: não comprovação da boa e regular aplicação dos recursos repassados pelo Ministério do Turismo à Associação Brasileira das Empresas de Transporte Aéreo Regional - Abetar, no exercício de 2006, por força do Convênio 943/2007 (Siafi 619353) , configurada por:
i) simulação da execução das despesas declaradas na prestação de contas do convênio configurada pelas informações de adjudicação, contratação e pagamento de serviços com recursos do convênio às empresas CH2 Comunicação Corporativa Ltda., Gráfica Nystag Ltda EPP e Mercado & Mercado Eventos Ltda. - ME, de existência fictícia e/ou utilizadas como fachada para a prática de fraudes em prejuízo do erário, conforme apurado no Inquérito Civil Público n. 1.34.014.000129/2011-96 - Ministério Público Federal e na Ação Civil Pública n. 0004522-21.2013.4.03.6103; e
ii) não-apresentação de documentação exigida pelo Mtur para comprovar a regular execução financeira das despesas previstas no plano de trabalho.
Responsáveis solidários: Apostole Lázaro Chryssafidis (CPF XXX.123.298-XX) , Atila Yurtsever (CPF XXX.550.387-XX) e Associação Brasileira das Empresas de Transporte Aéreo Regional - Abetar (CNPJ 05.086.765/0001-00) 
b.2) simulação de participação em processo licitatório, de celebração de contrato e de recebimento de pagamento por serviços declarados na prestação de contas dos recursos do Convênio 943/2006 repassados pelo Ministério do Turismo à Associação Brasileira das Empresas de Transporte Aéreo Regional - Abetar, no exercício de 2006, por sociedades empresárias fictícias e/ou utilizadas como fachada para a prática de fraudes em prejuízo do erário, conforme apurado no Inquérito Civil Público n. 1.34.014.000129/2011-96 - Ministério Público Federal e na Ação Civil Pública n. 0004522-21.2013.4.03.6103.
Responsáveis solidários: Mercado Eventos Ltda. - ME; Alejandro Sigfrido Mercado Filho; Jordana Karen de Morais Mercado; CH2 Comunicação Corporativa Ltda.; Mariana de Oliveira Finco Chryssafidis; Andreas Lazaros Chryssafidis; Gráfica Nystag Ltda; Anderson Gasparini; Reginaldo Gasparini e Edson Luiz de Souza.
14. Por intermédio do Acórdão 1356/2019-TCU-Primeira Câmara, Rel. Min. Bruno Dantas, este Tribunal acolheu a proposta acima formulada na forma do dispositivo a seguir transcrito: 
Os Ministros do Tribunal de Contas da União, reunidos em sessão da Primeira Câmara, ACORDAM, por unanimidade, com fundamento nos arts. 12, inciso II, e 47 da Lei 8.443/1992, c/c o art. 143 do Regimento Interno, em: 
 (i) desconsiderar a personalidade jurídica das empresas CH2 Comunicação Corporativa Ltda. - ME (08.445.761/0001-69) , Mercado Eventos Ltda.- ME, atual denominação de Mercado & Mercado Eventos Ltda. - ME (08.911.731/0001-09) , e Gráfica Nystag (09.223.434/0001- 25) , para promover a responsabilização de seus dirigentes e sócios, Mariana de Oliveira Finco Chryssafidis (XXX.684.649-XX) e Andreas Lazaros Chryssafidis (XXX.915.078-XX) (da primeira empresa referida) , Alejandro Sigfrido Mercado Filho, (XXX.290.808-XX) , e Jordana Karen de Morais Mercado (XXX.920.358-XX) (da segunda empresa) e Anderson Gasparini (XXX.512.198-XX) , Reginaldo Gasparini (XXX.264.988-XX) e Edson Luiz de Souza (XXX.570.668-XX) (da terceira empresa mencionada) ; 
 (ii) determinar a citação dos responsáveis, conforme proposto pela unidade instrutora (peça 50) ; e 
 (iii) autorizar a Secex-TCE a proceder o traslado para os presentes autos das peças do TC Processo 000.887/2015-3 necessárias à instrução, em especial daquelas referentes aos documentos referentes à Ação Civil Pública 0004522-21.2013.4.03.6103 e ao Inquérito Civil Público n. 1.34.014.000129/2011-96, de acordo com os pareceres emitidos nos autos.
15. Levadas a efeito as citações propostas (peças 54-66; 98-117; 129 e 146-183) , conforme a acima transcrita deliberação, verifica-se que os responsáveis Apostole Lázaro Chryssafidis; Associação Brasileira das Empresas de Transporte Aéreo Regional - Abetar; Mercado Eventos Ltda. - ME; Alejandro Sigfrido Mercado Filho; Jordana Karen de Morais Mercado; CH2 Comunicação Corporativa Ltda. e Andreas Lazaros Chryssafidis não apresentaram qualquer manifestação nos autos. 
16. Por seu turno, os responsáveis Atila Yurtsever, Mariana de Oliveira Finco; Gráfica Nystag Ltda; Anderson Gasparini; Reginaldo Gasparini e Edson Luiz de Souza apresentaram alegações de defesa em resposta à citação por intermédio de advogados regularmente constituídos (peças 132, 121-128 e 134, respectivamente) . 
17. Foi dado cumprimento, ainda, à proposição de traslado para os autos deste processo das peças da Ação Civil Pública 0004522-21.2013.4.03.6103 e ao Inquérito Civil Público n. 1.34.014.000129/2011-96 (peças 67-96) 
EXAME TÉCNICO
Caracterização das irregularidades geradoras do dano ao erário.
18. De acordo com o relatório do tomador de contas, o dano ao erário apurado nesta TCE configurou-se pela ausência de comprovação da regular aplicação dos recursos federais no objeto do convênio, uma vez que foram constadas evidências de simulação de contratações e pagamento de despesas a empresas fictícias ou utilizadas para desviar recursos, além de lacunas documentais relativas à execução financeira do pacto. 
19. Conforme acima relatado, após aprovação inicial das contas em 2010, o Mtur recebeu notificação desta Corte de Contas, em 2015, dando ciência de deliberação em processo de representação relativa a constatação, no âmbito da Ação Civil Pública n. 0004522-21.2013.4.03.6103, de evidências de fraude na aplicação de recursos públicos repassados em diversos convênios firmados com a Abetar. 
20. Ante o que restou apurado na representação, este Tribunal prolatou o Acórdão 3518/2015-TCU-Primeira Câmara - Rel. Ministro Bruno Dantas, vazado nos seguintes termos:
Acórdão 3518/2015-TCU-Primeira Câmara
Considerando que a atuação do TCU não deve avançar sobre o espaço de atuação e as responsabilidades das autoridades administrativas e seus órgãos de controle interno (Acórdão 4771/2010-TCU-Primeira Câmara, entre outros) ;
Considerando a necessidade de fixação de prazo para que as medidas cabíveis sejam tomadas pela unidade jurisdicionada, ante a gravidade das irregularidades noticiadas;
Os Ministros do Tribunal de Contas da União ACORDAM, por unanimidade, com fundamento no art. 43, inciso I, da Lei nº 8.443/1992, arts. 17, inciso IV; 143, inciso III; 235 c/c o art. 237, parágrafo único, e art. 237, todos do Regimento Interno/TCU, em conhecer da presente representação, por preencher os requisitos de admissibilidade, para no mérito considerá-la procedente e em adotar as medidas a seguir, promovendo-se, ao final, o arquivamento, de acordo com os pareceres emitidos nos autos:
[...]
1.6. com fundamento no art. 106, § 3º, da Resolução TCU nº 259/2014, enviar cópia integral do presente processo ao Ministério do Turismo, para que, no prazo de 60 (sessenta) dias, a contar da notificação, sejam apuradas eventuais irregularidades em todos os convênios firmados com a Associação Brasileira das Empresas de Transporte Aéreo Regional (Abetar) e, se necessário, instauradas as tomadas de contas especiais, quando esgotadas as providências administrativas internas sem obtenção do ressarcimento pretendido, conforme dispõem os arts. 3º e 4º da Instrução Normativa TCU nº 71/2012;
1.7. determinar ao Ministério do Turismo que, além das tomadas de contas especiais, deverá ser remetido a este Tribunal o resultado da análise das eventuais prestações de contas, acompanhado da necessária documentação;
 (...) 
21. Foram carreados aos autos os seguintes documentos da prestação de contas final apresentada pela Abetar: mapa comparativo de propostas, notas fiscais e termos de entrega (peça 18) ; conciliação bancária (peça 19) ; relação de execução da receita e despesa (peça 21) ; relatório de execução físico financeira (peça 22) ; extratos de movimentação bancária da conta específica do convênio (peças 23 e 24) ; relação de pagamentos (peça 26) ; cotações/propostas das empresas prestadoras de serviços (peça 32) ; despacho homologatório de certame licitatório e contratos de prestação de serviços celebrados com a CH2 Comunicação Corporativa Ltda.; Mercado e Mercado ME; Gráfica Nystag Ltda. (peça 18) e comprovantes de devolução de recursos nos valores de R$ 2.832,62 e de R$ 5.420,00 em 19/3/2010 (peça 30 e 31) .
22. Verifica-se, ainda, que a Abetar apresentou documentação relativa ao certame licitatório Convite 009/2008 (peça 25) objetivando a contratação dos serviços previstos no plano de trabalho e adjudicado por itens. Extrai-se dos autos que as três licitantes indicadas nos documentos como vencedoras teriam sido contratadas e apresentado documentos de execução das despesas, conforme abaixo sintetizado:
a) Mercado & Mercado Eventos Ltda., atualmente denominada Mercado Eventos Ltda. - ME, pelo total de R$ 65.000,00, para a prestação do serviço de projeto gráfico e desenvolvimento de Lay Out. Celebrou-se o Contrato 009/1 (peça 20, p. 5-7) , tendo sido emitida a Nota Fiscal 12, de 12/2/2008 e termo de entrega do objeto (peça 18, p. 7 e 10) . 
a) Gráfica Nystag EPP pelo total de R$ 79.680,00, para a prestação do serviço de Impressão Gráfica - Formato 21x28 cm, lombada quadrada, miolo papel couche .90g, capa couche 1709, 4x4 cores, 150 páginas. Celebrou-se o Contrato 009/4 (peça 20, p. 8-10) , tendo sido emitida a Nota Fiscal 140, de 8/9/2008 e termo de entrega do objeto (peça 18, p. 8 e 11) ;
b) CH2 Comunicação Corporativa pelo total de R$ 75.320,00 para a prestação do serviço de Impressão Gráfica - Formato 21x28 cm, lombada quadrada, miolo papel couche .90g, capa couche 1709, 4x4 cores, 150 páginas. Celebrou-se o Contrato 009/2 (peça 20, p. 3-4) , tendo sido emitidas as notas fiscais n. 17 e 19, ambas de 14/2/2008, e termo de entrega do objeto (peça 18, p. 5-6 e 9) .;
23. Em cumprimento à determinação supracitada, o MTur reexaminou a prestação de contas e concluiu por sua reprovação, com base no parecer contido na Nota Técnica de Reanálise Financeira n. 732/2016. A rejeição das contas foi motivada pela constatação de que as empresas Mercado e Mercado, CH2 Comunicações e Gráfica Nystag, supostamente contratadas e pagas com recursos do convênio, encontram-se entre as sociedades fictícias apontadas na supramencionada ação civil pública como fachadas no esquema fraudulento executado pelos dirigentes da Abetar.
24. Além disso, apontou-se ausência dos seguintes elementos probatórios da execução financeira das despesas previstas no plano de trabalho: relatórios de execução preenchidos corretamente; notas fiscais com ateste de recebimento; comprovante de depósito da contrapartida; comprovantes de pagamentos às empresas contratadas; extrato da aplicação financeira; declaração de guarda dos documentos.
25. Quanto aos pagamentos referidos na prestação de contas, verifica-se que foram efetuadas transferências da conta específica do convênio (TED, débito autorizado) , sem identificação dos credores, conforme extratos bancários de peças 23 e 24. O detalhamento no quadro abaixo evidencia que as retiradas de recursos apresentam compatibilidade parcial de valores e datas com as notas fiscais apresentadas:
	Data da transferência
	Valor (R$) 
	Nota fiscal
	Data emissão
	Valor (R$) 

	20/2/2008
	72.320,00
	17 
	12/2/2008
	35.000,00

			19
	12/2/2008
	40.320,00

	20/2/2008
	65.094,50
	12
	12/2/2008
	65.000,00

	8/9/2008
	79.680,00
	140
	8/9/2008
	79.680,00

	Total
	217.094,50
		220.000,00

26. A ausência de comprovação da boa e regular aplicação dos recursos transferidos em razão da ausência de documentos que permitam a formação de juízo quanto à regular execução financeira do objeto configura violação ao disposto no art. 37, caput c/c o art. 70, parágrafo único, da Constituição da República Federativa do Brasil, art. 93 do Decreto-lei 200/67, art. 66 do Decreto 93.872/1996.
27. A jurisprudência desta Corte de Contas é pacífica quanto à necessidade de os executores de convênios comprovarem a boa e regular aplicação dos recursos públicos transferidos pela União mediante demonstração da execução física do objeto e do nexo causal financeiro. (Acórdão 2364/2007-TCU-Segunda Câmara, Rel. Min. Benjamin Zymler, 3223 - TCU - Segunda Câmara - Rel. Min. Marcos Bemquerer, 9544/2017 - 2ª Câmara - Rel. Min. Augusto Nardes e 7200/2018 - TCU - Segunda Câmara - Rel. Min. Marcos Bemquerer, dentre muitos outros) .
28. Especificamente quanto à comprovação da realização de eventos custeados com recursos do Ministério do Turismo relativos a convênios celebrados anteriormente ao exercício de 2010, este Tribunal tem entendimento firmado em sede de consulta (Acórdão 1459/2012-TCU-Plenário - Rel. Min. Augusto Nardes) . A tese adotada é de que são exigíveis para a prestação de contas não somente os documentos previstos no art. 28 da Instrução Normativa STN 1/1997, como também outros estabelecidos pelas normas posteriores do concedente (fotografias, jornais pós-evento, CDs, DVDs, entre outros) , caso necessários.
29. No caso em exame, ante a ciência de evidências de simulação na execução das despesas declaradas na prestação de contas, configurados pela informação de seleção, contratação e pagamento com recursos do convênio a empresas fictícias, o Mtur requereu a apresentação de elementos probatórios adicionais relativos à execução financeira dos contratos celebrados com os supostos prestadores de serviço. 
30. Os responsáveis, todavia, deixaram de apresentar a documentação comprobatória da movimentação financeira e da regular liquidação das despesas, configurando violação do dever de prestar contas e autorizando a presunção de prejuízo ao erário.
31. Registre-se que a entidade Abetar e o Sr. Apostole Lázaro Chryssafidis constam como responsáveis em outros onze processos em tramitação no TCU originados das constatações objeto do Inquérito Civil Público n. 1.34.014.000129/2011-96 e diversas ações civis públicas referentes a atos de improbidade administrativa causadores de enriquecimento ilícito e danos ao patrimônio público, a partir da liberação de recursos pelo MTur à Abetar. 
32. Relativamente às evidências do uso das sociedades empresárias citadas nestes autos no esquema de fraudes envolvendo a referida entidade, releva transcrever trecho do relatório que embasou o Acórdão 973/2018-TCU-Plenário - Rel. Min. Bruno Dantas, prolatado nos autos do TC Processo 000.887/2015-3, TCE relativa a outro convênio firmado pelo Mtur com a Abetar:
'15. O Ministério do Turismo reprovou as contas do Convênio 732394/2010, glosando tais despesas e exigindo a devolução integral dos recursos repassados, em virtude de irregularidades levantadas pela CGU em trabalho especial de auditoria, consoante motivação consignada na Nota Técnica de Análise Financeira 111/2013.
16. É oportuno frisar que a ação da CGU tem estreita conexão com as investigações do Ministério Público Federal, que já haviam sido iniciadas e cujos resultados obtidos até então foram previamente comunicados ao Controle Interno, influenciando, assim, o foco e as conclusões de seu trabalho, bem como a seleção dos acordos objeto de tal fiscalização (peça 24, p. 42-43 e 52-53) . Embora o MTur, no parecer técnico que reprovou as contas (Nota Técnica 111/2013) , para fundamentar seu posicionamento, reproduza apenas os achados descritos no relatório da CGU, entendemos que as ocorrências levantadas pelo MPF são cruciais para a adequada caracterização dos fatos que efetivamente justificam a glosa integral dos recursos que, em síntese, referem-se a desvio de recursos públicos, em benefício indevido do dirigente máximo da entidade convenente, viabilizado a partir de fraudes cometidas em atos licitatórios e contratuais que resultaram na contratação das duas empresas identificadas no item 13 acima.
17. Assim, para fins de compreender melhor as irregularidades levantadas e fundamentar o deslinde da matéria, examinaremos, nos próximos tópicos abaixo, os achados da ação fiscalizatória da CGU e as principais ocorrências detectadas nas apurações do Ministério Público Federal.
Fiscalização da CGU
18. A CGU fiscalizou o acordo objeto da presente TCE, formalizando os achados de sua ação no Relatório de Auditoria Especial 00190.020860/2011-31 (peça 24, p. 40-93) , de dezembro de 2011. Da análise desse relatório, no que diz respeito apenas à execução do Convênio 732394/2010 (peça 24, p. 84-93) , foram registradas as seguintes ocorrências:
a) aprovação de plano de trabalho contendo descrições genéricas e imprecisas, sem detalhamento dos itens de despesas e sem análise dos custos envolvidos (peça 24, p. 85-86) .
19. Trata-se de irregularidade que não pode motivar, por si só, a glosa dos recursos, cujo campo de responsabilidade está adstrito ao órgão concedente, por conta de deficiência na análise do projeto previamente à execução do pacto. A CGU, em razão dessa ocorrência, dentre outras, fez recomendação para se apurar as responsabilidades (item 7.1.c - peça 24, p. 45) . No âmbito deste Tribunal, tal matéria já foi examinada. O referido relatório de auditoria da CGU foi objeto da Representação Processo 009.143/2012-2, apreciada pelo Acórdão 6282/2013-TCU-Primeira Câmara (peça 58, p. 1-2) . Nesse processo, a então 5ª Secex solicitou e examinou os esclarecimentos/documentos acerca das recomendações efetivadas pela CGU (instrução técnica, itens 3, 5.1, 5.1.4 - peça 58, p. 5, 7 e 13) . Diante desse contexto, descabe propor qualquer medida complementar de controle para apurar tal irregularidade.
b) direcionamento na contratação de empresas, mediante simulação de procedimento licitatório (peça 24, p. 86-88) .
20. Em síntese, a CGU registrou que as contratações das empresas executoras do objeto do convênio sob exame não atenderam as exigências previstas na Lei 8.666/1993 e no Decreto 6.170/2007. Observou que a Abetar promovera o Convite 3/2010, com valor total de R$ 166.700,00, quando o correto deveria ter sido o uso da modalidade licitatória tomada de preços, levando-se em conta o limite máximo para a modalidade convite, de R$ 80.000,00 (art. 23, inciso II, da Lei 8.666/93) . Além disso, devido à publicidade mais restrita inerente ao convite, a CGU asseverou que ocorrera restrição à participação de potenciais interessados, bem como ofensa aos princípios da impessoalidade e moralidade, visto que as empresas convidadas possuíam algum grau de vínculo com o gestor da entidade contratante. Ademais, para sustentar a tese de direcionamento das contratações, destaca que as empresas contratadas foram também convidadas para a realização dos mesmos eventos nos anos anteriores, de 2008 e 2009.
21. A maior parte do raciocínio desenvolvido pela CGU enfatiza a utilização indevida da modalidade convite, ao invés de tomada de preços, pois o valor global da licitação superaria o limite estabelecido para o convite pela Lei 8.666/93, aplicável às contratações da Abetar, entidade privada, por força do art. 11 do Decreto 6.170/2007.
22. O aspecto crucial para revelar a simulação do certame licitatório e o direcionamento das contratações refere-se aos indícios de conluio, da existência meramente fictícia das contratadas e de seus vínculos diretos, ou não, com o dirigente máximo do contratante, fato apenas citado no tópico do achado de auditoria sob exame, mas não detalhado. Na verdade, quanto à caracterização desses indícios, devemos nos apoiar nas conclusões das investigações do Ministério Público Federal, trabalho mais abrangente e aprofundado. Inclusive, no relatório de auditoria da CGU, os indícios de fraude mencionados são meras reproduções daqueles já então indicados nas apurações da Procuradoria da República de São José dos Campos/SP, encontrando-se descritos em trecho diverso daquele que aborda a caracterização do achado de direcionamento e simulação do certame licitatório (peça 24, p. 52-53) .
23. Não restam dúvidas acerca da natureza grave da presente irregularidade, mas sua melhor caracterização, em conjunto com a identificação do dano ao erário decorrente de sua prática e dos respectivos responsáveis, será complementada e concluída abaixo, no tópico pertinente aos fatos detectados nas investigações do Ministério Público Federal.
 (...) 
26. Entendemos que a ênfase da análise das presentes contas não deva recair sobre a possível ocorrência de superfaturamento, resultando em débito que, de acordo com os fatos relatados pela CGU, alcançaria o total de R$ 64.706,00 (35.130,00 + 6.057,00 + 13.819,00 + 9.700,00) . O débito deve ser pelo valor integralmente aplicado com recursos da União nos pagamentos às contratadas, de R$ 150.000,00, tendo como motivação a impossibilidade de se associar a totalidade das despesas pagas aos recursos transferidos.
27. Cabe destacar que o caso ora examinado trata de atos licitatórios e contratuais de natureza fraudulenta, com o conluio entre licitantes, que resultaram na contratação de empresas de fachada, controladas de fato pelo dirigente máximo da entidade convenente ou por pessoas com as quais possuía vínculo de parentesco, trabalho ou de negócios, usando-as para desviar recursos em seu benefício, conforme melhor explicitado no próximo tópico (itens 31 a 37) .
28. Nesse contexto de fraudes, as propostas apresentadas, os contratos celebrados e as notas fiscais pagas evidenciam uma realidade fictícia, inidônea, sem qualquer compatibilidade com a situação fática que se verificou efetivamente na execução física e financeira do objeto pactuado. Não há como associar os pagamentos aos eventos realizados, especialmente porque empresas de existência figurativa, desprovidas de estrutura física e administrativa, não possuem capacidade operacional e técnica para prestar qualquer serviço. Logo, o débito a ser imputado é pelo total dos pagamentos, de R$ 150.000,00, como ao final será proposto nesta instrução, tornando-se inócuo comprovar que uma parcela desse prejuízo decorre de superfaturamento por preços acima do mercado, ainda mais quando se considera que os documentos que sustentariam o exame dos preços são meras peças de ficção.
d) (...) 
Investigação do Ministério Público Federal
31. No âmbito do Inquérito Civil Público 1.34.014.000129/2011-96 (ICP 129/2011 - peças 23 a 32) , a Procuradoria da República no município de São José dos Campos/SP investigou diversos convênios celebrados entre o Ministério do Turismo e a Abetar, concluindo pela ocorrência de fraudes em licitações e na execução dos objetos pactuados com o propósito de desviar recursos públicos de origem federal. Tal procedimento investigatório resultou na Ação Civil Pública de Improbidade Administrativa 0004522-21.2013.4.03.6103 (Inicial - peça 34, p. 19-134) , que tramita atualmente na 2ª Vara Federal da aludida municipalidade.
32. Em síntese, o Parque  Federal, a partir de análise documental, provas testemunhais, inspeções in loco e, em especial, da quebra do sigilo bancário das pessoas físicas e jurídicas envolvidas, examinando minuciosamente a destinação final dos pagamentos efetivados à conta dos recursos transferidos, verificou a existência de um esquema fraudulento marcado pela mesma maneira de agir: simulação de licitações para contratar empresas fictícias vinculadas, direta ou indiretamente, ao Diretor Presidente da Abetar, Sr. Apostole Lazaro Chryssafidis, beneficiando-o com os recursos desviados dos pagamentos de serviços supostamente prestados pelas contratadas.
33. Para explicitar as ilicitudes tratadas na ação civil pública acima destacada, o Ministério Público Federal elaborou, para cada convênio investigado, relatório individualizado das fraudes detectadas, assim como relatórios sobre as principais empresas envolvidas nos atos fraudulentos de licitação e de desvio dos pagamentos realizados (Anexos A e B do ICP 129/2011) .
34. No caso do Convênio 732394/2010, o Relatório 14 do Anexo A (peça 24, p. 1-17) trata analiticamente de suas irregularidades, enquanto os Relatórios 17 e 20 do Anexo B (peça 24, p. 18-27 e 28-38, respectivamente) detalham as evidências de conluio das empresas que executaram seu objeto, da existência meramente fictícia e de uso ilícito das contratadas para o desvio dos recursos transferidos, assim como do vínculo, de parentesco, empregatício ou de negócios, entre as empresas envolvidas e o dirigente máximo da Abetar. Além disso, os Relatórios 16, 18, 19 e 21 do Anexo B (peça 25) tratam das demais empresas participantes da sistemática de fraudes para desviar recursos.
35. Do exame conjunto dos relatórios acima destacados, bem como em virtude de análises próprias desta Unidade Técnica, destacam-se os seguintes fatos:
a) cinco empresas participaram do Convite 3/2010. Quatro fazem parte do grupo de empresas de fachada, administradas de fato pelo gestor da Abetar ou por pessoas com as quais mantinha vínculo: HC Comunicação & Marketing Ltda., Mercado & Mercado Eventos Ltda. - ME (atual Mercado Eventos Ltda. - ME) , CH2 Comunicação Corporativa Ltda., e Tosi Treinamentos Ltda. Por sua vez, a proposta da empresa AB&G Associados Comunicação & Marketing S/C Ltda. não é fidedigna (alínea 'e' abaixo) ;
b) a HC Comunicação & Marketing Ltda., contratada para prestar os serviços de assessoria de imprensa e comunicação das duas metas: seminário e congresso, teve as propostas do Convite 3/2010 (peça 15, 177-178 e 185-186) e respectivos contratos (peça 15, p. 198-205) assinados pela sócia minoritária, Sra. Camila Silva Lourenço (peça 54, 9) . Entretanto, essa prática é uma tentativa de não evidenciar a sócia administradora de tal empresa, Sra. Hellem Maria de Lima e Silva, que era, à época das ocorrências, contadora da entidade convenente (peça 54, p. 3; e peça 24, p. 20-21) e de outras participantes das fraudes (CH2 - peça 54, p. 16; Tosi - peça 54, p. 22; WP - peça 54, p. 26; e IBEC - peça 54, p. 31-32) ;
c) a empresa Mercado & Mercado Eventos Ltda., contratada para a prestação dos serviços de coordenação/organização das duas metas: seminário e congresso, teve a proposta do Convite 3/2010 (peça 15, 187-188) e respectivo contrato (peça 15, p. 206-208) assinados pelo sócio minoritário à época dos fatos, Sr. Alejandro Sigfrido Mercado Filho (peça 54, 14) . Entretanto, essa prática é uma tentativa de não evidenciar a sócia administradora de tal empresa, Sra. Jordana Karen de Morais Mercado (peça 54, p. 13) , considerada 'braço direito' do Sr. Apostole Lazaro Chryssafidis, exercendo funções de secretária e/ou assessora na Abetar  (peça 24, p. 31-32) ;
d) a Sra. Jordana Karen de Morais Mercado, não obstante ser sócia administradora da Mercado & Mercado Eventos Ltda., assinou todos os contratos decorrentes do Convite 3/2010 (peça 15, p. 198-208) na condição de testemunha. Comportamento idêntico foi praticado pela Sra. Aline Vanessa Pupim, à época sócia administradora da empresa Tosi Treinamentos Ltda. - ME, que participou do mesmo certame licitatório, mas teve suas propostas assinadas por sócio minoritário (peça 15, p. 175-176, 186-184; e peça 54, p. 24) . Tais fatos revelam o conluio entre licitantes e a natureza de simulação dos atos licitatórios e contratuais;
e) a empresa AB&G Associados Comunicação & Marketing S/C Ltda., participante do Convite 3/2010 (peça 15, p. 179-180) , por meio de sua sócia, declarou ao MPF que não retirou tal convite, não reconhecendo como sua a assinatura aposta em tal certame e que o papel timbrado utilizado não faz parte dos formulários oficialmente adotados por tal empresa (peça 24, p. 2-3) ;
f) as propostas da CH2 Comunicação Corporativa Ltda. no âmbito do Convite 3/2010 (peça 15, p. 173-174 e 181-182) , eram fictícias, pois essa empresa teria encerrado efetivamente suas atividades entre o final de 2007 e início de 2008, bem como por ser falsa a assinatura atribuída à sócia que a subscreveu (Mariana Finco) , nos termos de declarações feitas ao MPF (peça 24, p. 2-4; e peça 26, p. 61 e 77) . Além disso, tal empresa tem como sócio majoritário Andreas Lazaro Chryssafidis, sobrinho do Sr. Apostole Lazaro Chryssafidis (peça 54, p. 17) , revelando, assim, seu estreito vínculo com o dirigente máximo da Abetar;
g) a conta bancária da contratada HC Comunicação & Marketing Ltda. revelou, na mesma data do pagamento que lhe foi concedido (31/5/2010) , transferências de recursos para outra empresa do grupo de fraudes: WP Comunicação e Marketing Ltda. (peça 25, p. 43-57) , bem como, em dias subsequentes, para outra participante do Convite 3/2010: CH2 Comunicação Corporativa Ltda. (peça 24, p. 5) , empresa essa que também recebeu recursos da outra contratada, Mercado & Mercado Eventos Ltda., na data de seu respectivo pagamento (peça 24, p. 6) . Ao se examinar conjuntamente as contas dessas empresas, verificou-se, em regra, confusão patrimonial e administração financeira comum, com os recursos desviados sendo aplicados ao final em despesas de custeio e investimento do Sr. Apostole Lazaro Chryssafidis e dos membros de sua família, bem como em gastos da Abetar e das empresas participantes do esquema de fraudes, com o pagamento sempre sendo efetivado por empresa diversa e estranha às obrigações originariamente assumidas (peça 24, p. 5-6, 25-27, e 35-38) ;
h) evidências das contratadas terem existência meramente fictícia, desconstituída de sede própria com capacidade administrativa e operacional para realizar qualquer objeto social, encontrando-se, ainda, sob a administração de fato do principal dirigente da entidade convenente:
h.1) o endereço oficial da contratada HC Comunicação & Marketing Ltda. era, à época dos fatos, av. Alfredo Ignácio Nogueira Penido, 335, Sala 1004, Jardim Aquarius, São José dos Campos, SP, CEP. 12.246-000 (peça 54, p. 6) . Tal sala é contigua à então sede da Abetar: av. Alfredo Ignácio Nogueira Penido, 335, Sala 1001 (peça 24, p. 19; e peça 54, p. 2) . Atualmente, encontra-se registrada no CNPJ no endereço residencial de sua sócia administradora, Sra. Hellem Maria de Lima e Silva (peça 54, p. 5; e peça 55, p. 4) ;
h.2) a contratada Mercado & Mercado Eventos Ltda. sequer possuía qualquer funcionário ou sede própria, com localização oficial no endereço da residência de sua sócia administradora, Sra. Jordana Karen de Morais Mercado (peça 24, p. 31, 33; e peça 54, p. 10; e peça 59, p. 3) ;
h.3) a empresa CH2 Comunicação Corporativa Ltda., participante do Convite 3/2010, tem, no CNPJ, sede no mesmo endereço do Diretor Presidente da Abetar, apartamento em condomínio residencial (peça 25, p. 7; peça 54, p. 15; e peça 55, p. 1) ;
h.4) o telefone atual da contratada HC Comunicação & Marketing Ltda. é o mesmo que a entidade convenente Abetar indicava, à época dos fatos, em seu registro do CNPJ: (12) 3018-7536 (peça 54, p.3 e 5) . Ademais, o telefone (12) 3933-7931 foi utilizado pela Abetar contratada (HC) , e por CH2 e Tosi, licitantes que participaram do Convite 3/2010, conforme demonstram os respectivos registros no CNPJ (peça 54, p. 3, 7, 15 e 20) ; e
h.5) o Relatório Anual de Informações Sociais (Rais) evidenciou que a empresa HC Comunicação & Marketing Ltda. não possuía qualquer funcionário no exercício de 2010, período em que foi contratada, não tendo exercido qualquer atividade (peça 56, p. 1-2) . Por sua vez, a empresa Mercado & Mercado Eventos Ltda. - ME também não tinha qualquer força de trabalho registrada para o ano de 2010 (peça 56, p. 3) .
36. Outro aspecto salientado pelo Ministério Público Federal, que reforça a constatação de desvio de recursos, refere-se ao fato de que o Congresso da Abetar 2010 (meta 2 do Convênio 732394/2010) , teve duplo financiamento (peça 24, p. 1) . A Petrobras, mediante patrocínio, transferiu à Abetar valor igual ao concedido pelo MTur, mais R$ 150.000,00 (peça 30, p. 173-180) .
37. Os fatos detalhados acima indicam, na condução do Convite 3/2010, a simulação de atos licitatórios e contratuais, com o conluio entre os licitantes, liderados pela entidade contratante. Enfim, evidenciam a prática de atos fraudulentos que resultaram na contratação de HC Comunicação & Marketing Ltda. e Mercado & Mercado Eventos Ltda., empresas de existência meramente fictícia, vinculadas direta ou indiretamente, por relações de parentesco, trabalho ou de negócios, ao Diretor Presidente da Abetar, Sr. Apostole Lazaro Chryssafidis, que as utilizou para desviar, em seu benefício, os recursos do Convênio 732394/2010 que, a princípio, teriam sido aplicados no pagamento dos serviços supostamente prestados pelas referidas contratadas.'
33. Verifica-se, pelo acima transcrito, que há evidências sólidas obtidas pelo Ministério Público Federal de que as sociedades empresárias CH2 Comunicação Corporativa Ltda. e Mercado & Mercado Eventos Ltda., que juntamente com a Gráfica Nystag, também envolvida no esquema, eram pessoas jurídicas fictícias, utilizadas para simular contratações e pagamentos com recursos de convênios firmados com o Mtur. Essas pessoas jurídicas foram as licitantes vencedoras do Convite 009/2008, circunstância que indica fortemente o caráter simulado do certame e dos contratos respectivos com o objetivo de desviar os recursos conveniados.
34. Importa ressaltar, finalmente, que os elementos de prova produzidos nas investigações do MPF não constam dos presentes autos, uma vez que foi juntada somente parte da petição inicial da ACP 0004522-21.2013.4.03.6103 ajuizada perante a Justiça Federal no Estado de São Paulo e de sentença prolatada nos respectivos autos.
Individualização de condutas e culpabilidade
35. Considerando os ilícitos acima identificados, a imputação de responsabilidade efetuada pelo tomador de contas atende aos pressupostos estabelecidos na jurisprudência desta Corte de Contas. Com efeito, há elementos para individualizar as condutas, o nexo de causalidade entre estas e as irregularidades geradoras do dano e está caracterizada a atuação, no mínimo culposa, dos responsáveis. Faz-se necessário, todavia, alcançar outros agentes que concorreram para o dano, conforme a seguir demonstrado.
36. Conforme apontado pelo tomador de contas, a responsabilização deve incidir de forma solidária sobre a Abetar e seus dirigentes, por terem concorrido diretamente para a ocorrência do débito, nos termos da Lei 8.443/1992. Os Srs. Apostole Lázaro Chryssafidis e Atila Yurtsever, dirigentes da Abetar, subscreveram o pacto, evidenciando sua responsabilidade pela comprovação da execução regular do objeto e o primeiro assinou a documentação de prestação de contas, responsabilizando-se pela idoneidade das informações e documentos apresentados. 
37. Quanto à entidade convenente, a jurisprudência desta Corte consolidou-se no sentido de que a entidade privada, ao receber transferências de recursos de convênio ou congênere firmado com o poder público federal, equipara-se a gestor público e responde solidariamente com seus dirigentes por prejuízos causados ao erário. É o que dispõe o enunciado da Súmula 286, abaixo transcrito:
SÚMULA TCU 286: A pessoa jurídica de direito privado destinatária de transferências voluntárias de recursos federais feitas com vistas à consecução de uma finalidade pública responde solidariamente com seus administradores pelos danos causados ao erário na aplicação desses recursos. 
38. Há evidências de culpabilidade na conduta da entidade e de seus dirigentes, uma vez que deixaram de observar o procedimento esperado de um gestor diligente nas mesmas circunstâncias ao informarem contratações e pagamentos simulados e não apresentarem a documentação exigida pelo concedente para comprovação a execução do objeto do convênio.
39. Quanto às empresas prestadoras de serviço indicadas na prestação de contas, observa-se que concorreram decisivamente para a configuração do prejuízo ao participarem da fraude para simular a legalidade na execução do pacto. 
40. A despeito de não haver nos autos comprovantes de recebimento de pagamentos com recursos do convênio, o cotejo entre as informações constantes da prestação de contas e dos extratos da movimentação bancária da conta corrente específica indicam que referidas pessoas jurídicas foram beneficiárias de pagamentos com recursos do convênio.
41. Além disso, os elementos probatórios obtidos pelo MPF citados acima indicam que essas pessoas jurídicas serviram de instrumento de simulação para que o dirigente da Abetar e outros agentes desviassem recursos públicos de convênios. 
42. Impõe-se, portanto, sua responsabilização juntamente com a Abetar e seus dirigentes pelo dano ao erário em razão de sua participação na simulação das informações a prestação de contas, nos termos do art. 16, § 2º, 'b', da Lei 8.443/1992. Nesse sentido já decidiu esta Corte de Contas, conforme enunciado de jurisprudência selecionada abaixo transcrito:
Acórdão 314/2017-TCU-Plenário - Rel Min. ANDRÉ DE CARVALHO
Enunciado
A despeito de a contratada atuar como empresa de fachada, o TCU pode promover sua citação não só para eventual imputação de débito, mas também para fins de declaração de inidoneidade (art. 46 da Lei 8.443/1992) .
43. Nos termos do art. 50 do Código Civil, em caso de abuso da personalidade jurídica, materializada pelo desvio de finalidade ou confusão patrimonial, os efeitos de relações determinadas de obrigacionais podem alcançar os bens particulares de seus administradores ou sócios. Considerando as evidências acima mencionadas de condutas dolosas para prática de fraude e confusão patrimonial, impõe-se a responsabilização pessoal dos sócios administradores das pessoas jurídicas acima referidas. 
Viabilidade do estabelecimento regular do contraditório 
44. Verifica-se que o interstício entre a data de ocorrência da irregularidade geradora do dano ao erário, 15/2/2008, e a primeira notificação do responsável Sr. Apostole Lazaro Chryssafidis é inferior a dez anos. 
45. Com efeito, a primeira notificação dando ciência ao responsável pela entidade convenente das irregularidades constatadas na reanálise da prestação de contas pelo Mtur foi efetivada em 14/11/2016, conforme cópia da publicação no Diário Oficial da União (peça 15) . O Sr. Atila Yurtsever, por seu turno, foi notificado em 28/11/2016 (peça 17) 
46. Considerando esses marcos iniciais e finais de contagem, não houve transcurso de prazo superior a dez anos entre a data de ocorrência do dano e a primeira notificação válida. 
47. Quanto à entidade Abetar, as sociedades empresárias acima referidas e seus respectivos sócios, todavia, verifica-se que não houve notificação comprovadas nos autos na fase interna da TCE. Em tais circunstâncias, seria cabível cogitar do arquivamento deste feito relativamente a esses responsáveis, considerando o parâmetro estabelecido no art. 6º, inciso II, da Instrução Normativa TCU 71/2012. 
48. Não obstante o longo tempo decorrido desde a data de configuração do prejuízo ao erário, deve-se ponderar que prevalece na jurisprudência do TCU a compreensão de que o mero transcurso do prazo de dez anos entre os fatos e a ciência pelo responsável não autoriza o arquivamento do processo.  Ilustra esse entendimento o seguinte excerto do voto condutor do Acórdão 9570/2015-TCU-Segunda Câmara - Rel. Ministro Augusto Nardes: 
 (...) 
6. Somente o transcurso do tempo não pode levar à presunção de prejuízo à ampla defesa e, por consequência, a se considerarem iliquidáveis as contas. Apesar de reconhecer decisões calcadas nesse entendimento, algumas mencionadas pelo defendente, não me parece ser a posição prevalecente neste Tribunal e a decisão mais correta a ser aplicada no presente processo. 
7. A mera instauração tardia da tomada de contas especial não justifica considerar-se iliquidáveis as contas. Eventual impedimento à plenitude do exercício de defesa, ou mesmo dificuldade na sua realização, não prescinde de prova, cabendo à parte o ônus dessa evidenciação. Caso contrário, seria o mesmo que abandonar a tese da imprescritibilidade das ações de ressarcimento - consolidada no âmbito deste Tribunal, adiante destacada - sem qualquer mínima análise das circunstâncias do caso concreto capaz de indicar conclusão distinta. Nessa linha tem deliberado esta Corte, conforme denotam os julgados a seguir reproduzidos - os três primeiros, na forma como publicados no Boletim de Jurisprudência; e os dois últimos, na forma de enunciados presentes na Jurisprudência Selecionada: 
 'Acórdão 6974/2014-TCU-Primeira Câmara (Embargos de Declaração, Relator Ministro-Substituto Augusto Sherman) Processual. Contraditório e ampla defesa. Transcurso do tempo. Somente o longo decurso de tempo entre a data da transferência dos recursos e a instauração da tomada de contas especial não é suficiente para o trancamento das contas, o qual só ocorrerá após a verificação de que o lapso temporal tenha prejudicado efetivamente o exercício, pelo responsável, do direito à ampla defesa e ao contraditório'; 
'Acórdão 67/2014-TCU-Plenário (Recurso de Reconsideração, Relatora Ministra Ana Arraes) Processual. Contraditório e ampla defesa. Transcurso do tempo. O mero transcurso do tempo não é razão suficiente para o trancamento das contas ou para a não abertura de tomada de contas especial. É preciso que, além disso, haja fundadas razões para supor que o direito à defesa tenha sido prejudicado. A IN TCU 71/2012, assim como a revogada IN TCU 56/2007, condiciona a dispensa de instauração da TCE à inexistência de determinação em contrário do Tribunal'; 
'Acórdão 2630/2015-TCU-Segunda Câmara (Recurso de Reconsideração, Relator Ministro Augusto Nardes) Processual. Contraditório e ampla defesa. Transcurso de tempo. A instauração de tomada de contas especial, após o exaurimento do prazo regulamentar para guarda de documentos relacionados à aplicação de recursos federais descentralizados mediante convênio, não produz, em toda e qualquer situação, prejuízo à ampla defesa ou à constituição do contraditório. A configuração de prejuízo à defesa, em função de demora na instauração das contas especiais, depende da análise de cada caso concreto'; 'A tardia instauração de tomada de contas especial não é razão bastante para considerar as contas iliquidáveis, especialmente se o responsável não encaminhou a prestação de contas na época adequada. O ônus de comprovar a regularidade integral na aplicação dos recursos públicos compete ao gestor' (Acórdão 3527/2006-TCU-Segunda Câmara - Relator: Ministro Benjamin Zymler) ; 'Só há contas iliquidáveis diante de fatos alheios à vontade do gestor. Se ele não cumpre a sua obrigação de prestar contas na época apropriada e, quando o faz, não apresenta toda a documentação necessária, não pode alegar demora na instauração da TCE para se eximir dos compromissos que contraiu ao assinar o convênio' (Acórdão 3845/2009-TCU-Primeira Câmara - Relator: Ministro Walton Alencar Rodrigues) . (...) 
49. No caso sob exame, não se apresentam circunstâncias objetivas que tornem inviável o exercício do contraditório por parte dos responsáveis, uma vez que os elementos comprobatórios/justificativas exigidos pelo Mtur, caso existentes, poderiam ainda ser apresentados pela entidade responsável e/ou pelas sociedades empresárias e seus sócios.
50. Conforme já assinalado, há evidências de atuação dolosa do dirigente da Abetar e dos administradores das empresas em fraudes em convênios celebrados com o MTur, investigadas pela CGU e pelo Ministério Público Federal (MPF) , conforme pode ser verificado em deliberações em numerosos processos no âmbito deste Tribunal de Contas (Acórdão 973/2018-TCU-Primeira Câmara - Rel. Min. Bruno Dantas, 2256/2018 - Primeira Câmara - Rel. Min. Bruno Dantas, 2257/2018 - Primeira Câmara - Rel. Min. Bruno Dantas, 2258/2018 - Primeira Câmara - Rel. Min. Bruno Dantas e 5834/2018 - Primeira Câmara - Rel. Min. Bruno Dantas, dentre outros) . 
Quantificação do dano e valor mínimo para instauração
51. Os critérios adotados tomador para quantificação não apresentam conformidade com o disposto na IN TCU 71/2012 e jurisprudência do Tribunal sobre a matéria, devendo-se ressaltar, em primeiro plano, que a imputação solidária às empresas contratadas impõe a fixação das datas de ocorrência de acordo com os pagamentos efetuados, nos termos do art. 9º, II, do citado normativo. 
52. Verifica-se, ainda, que foram lançados a crédito, no demonstrativo elaborado pelo tomador de contas (peça 37) , duas restituições de recursos pela Abetar. Trata-se de devoluções, requeridas pelo concedente, dos rendimentos da aplicação financeira dos recursos federais no valor de R$ 2.832,62, por terem sido aplicados em substituição à contrapartida, e da própria parcela não aplicada da contrapartida no valor de R$ 5.420,00 (20.000,00 - 14.580,00) . 
53. Sabe-se que os rendimentos da aplicação financeira integram os recursos do convênio, devendo ser aplicados na consecução do objeto (art. 42, § 2º, da então vigente Portaria Interministerial 127/2008) . Portanto, uma vez restituída pelo convenente a parcela não aplicada da contrapartida, não seria devida a devolução dos rendimentos de aplicação financeira, desde que empregados na realização do objeto.
54. Considerando, todavia, que houve impugnação total dos recursos, o valor histórico total do débito alcança R$ 202.832,62, equivalente ao valor total do repasse (R$ 200.000,00) acrescido dos rendimentos da aplicação financeira (R$ 2.832,62) . Deve-se lançar a crédito somente o valor de R$ 5.420,00, distribuído proporcionalmente entre as parcelas de débito, uma vez que, na hipótese de impugnação integral do repasse, não cabe exigir restituição de contrapartida.
55. Utilizando-se esses paramentos, o valor do débito atualizado até 10/11/2018 alcança o valor de R$ 362.774,52 (peças 44; 46 e 48) . 
56. Conforme se verifica no relatório de cálculo de débito às peças 45, 47 e 49, as irregularidades acima descritas configuram prejuízo ao erário, cujo valor atualizado até 1/1/2017 é de R$ 339.454,70, superior ao limite de R$ 100.000,00, fixado pelo art. 6º, inciso I, da Instrução Normativa TCU 71/2012, com a redação dada pela IN TCU 76/2016. 
Verificação do Prazo de Prescrição da Pretensão Punitiva
57. Observa-se ter ocorrido a prescrição da pretensão punitiva por parte do TCU que, nos termos do entendimento firmado no Acórdão 1441/2016-TCU-Plenário (Rel. Ministro Benjamin Zymler) , subordina-se ao prazo geral de prescrição indicado no art. 205 do Código Civil, qual seja, dez anos contados a partir da data de ocorrência da irregularidade sancionada, nos termos do art. 189 do Código Civil. 
58. As irregularidades discutidas nesta TCE ocorreram nos exercícios de 2008, portanto há mais de 10 anos, sem que tenha havido a interrupção do prazo prescricional, uma vez que o ato que determinou as citações (Acórdão 1356/2019-1ªC) ocorreu apenas em 12/12/2019 (peça 53) . Em tais circunstâncias, portanto, afigura-se inviável a aplicação aos responsáveis das sanções previstas na Lei 8.443/1992
Exame da Prescrição da Pretensão de Ressarcimento dos Débitos
59. Apesar de não ter sido suscitada pelos defendentes, cabível examinar a possível incidência da prescrição sobre a pretensão de ressarcimento ao erário nestas contas. Em numerosos precedentes, este Tribunal de Contas vinha rejeitando reiteradamente tal possibilidade com suporte no entendimento firmado por intermédio do Acórdão 2709/2008-TCU-Plenário, Rel. Ministro Benjamin Zymler e consolidado na Súmula 282 no sentido de que 'as ações de ressarcimento movidas pelo Estado contra os agentes causadores de danos ao erário são imprescritíveis'. 
60. A tese sumulada apoiava-se na jurisprudência do Supremo Tribunal Federal sobre o tema firmada no MS 26210/DF, Rel. Min. Ricardo Lewandowski, Sessão de 4/9/2008, Órgão Julgador: Tribunal Pleno, DJe 10/10/2008 e ratificada em diversas decisões posteriores: RE 578.428/RS-AgR, Segunda Turma, Relator o Ministro Ayres Britto, DJe 14/11/2011; RE 646.741/RS-AgR, Segunda Turma, Relator o Ministro Gilmar Mendes, DJe 22/10/2012; e AI 712.435/SP-AgR, Primeira Turma, Relatora a Ministra Rosa Weber, DJe 12/4/2012.
61. A posição do STF sobre a prescrição das ações de ressarcimento de danos ao erário, todavia, vem sofrendo profunda alteração desde a decisão no RE 669.069, Rel. Min. Teori Zavascki, Tribunal Pleno, DJe 28/4/2016, na qual foi aprovada a tese do Tema 666 de repercussão geral e a ementa, nos seguintes termos:
CONSTITUCIONAL E CIVIL. RESSARCIMENTO AO ERÁRIO. IMPRESCRITIBILIDADE. SENTIDO E ALCANCE DO ART. 37, § 5º, DA CONSTITUIÇÃO.
1. É prescritível a ação de reparação de danos à Fazenda Pública decorrente de ilícito civil.
2. Recurso extraordinário a que se nega provimento'. 
Tema 666: É prescritível a ação de reparação de danos à Fazenda Pública decorrente de ilícito civil.
62. Em outro julgamento recente, no RE 852.475, Relator Ministro Edson Fachin, Tribunal Pleno, DJe de 25/3/2019, objeto do tema 897 de repercussão geral, o STF afirmou que, por força do princípio da segurança jurídica, a regra geral é incidência de prazo prescricional nas ações de ressarcimento de dano ao erário, restringindo-se a imprescritibilidade àquelas fundadas em ato doloso de improbidade administrativa tipificado na Lei 8.429/1992. É o que se depreende da ementa abaixo reproduzida:
DIREITO CONSTITUCIONAL. DIREITO ADMINISTRATIVO. RESSARCIMENTO AO ERÁRIO. IMPRESCRITIBILIDADE. SENTIDO E ALCANCE DO ART. 37, § 5 º, DA CONSTITUIÇÃO. 
1. A prescrição é instituto que milita em favor da estabilização das relações sociais. 
2. Há, no entanto, uma série de exceções explícitas no texto constitucional, como a prática dos crimes de racismo (art. 5º, XLII, CRFB) e da ação de grupos armados, civis ou militares, contra a ordem constitucional e o Estado Democrático (art. 5º, XLIV, CRFB) . 
3. O texto constitucional é expresso (art. 37, § 5º, CRFB) ao prever que a lei estabelecerá os prazos de prescrição para ilícitos na esfera cível ou penal, aqui entendidas em sentido amplo, que gerem prejuízo ao erário e sejam praticados por qualquer agente. 
4. A Constituição, no mesmo dispositivo (art. 37, § 5º, CRFB) decota de tal comando para o Legislador as ações cíveis de ressarcimento ao erário, tornando-as, assim, imprescritíveis. 
5. São, portanto, imprescritíveis as ações de ressarcimento ao erário fundadas na prática de ato doloso tipificado na Lei de Improbidade Administrativa. 
6. Parcial provimento do recurso extraordinário para (i) afastar a prescrição da sanção de ressarcimento e (ii) determinar que o tribunal recorrido, superada a preliminar de mérito pela imprescritibilidade das ações de ressarcimento por improbidade administrativa, aprecie o mérito apenas quanto à pretensão de ressarcimento'. (grifos nossos) 
63. Confirmando a virada exegética em relação à jurisprudência anterior, o Supremo Tribunal Federal prolatou, por unanimidade, acórdão no RE 636886/AL, Relator Ministro Alexandre de Moraes, DJe de 24/6/2020 com fixação de tese repercussão geral Tema 899, cuja ementa restou assim vazada:
EMENTA: CONSTITUCIONAL E ADMINISTRATIVO. REPERCUSSÃO GERAL. EXECUÇÃO FUNDADA EM ACÓRDÃO PROFERIDO PELO TRIBUNAL DE CONTAS DA UNIÃO. PRETENSÃO DE RESSARCIMENTO AO ERÁRIO. ART. 37, § 5º, DA CONSTITUIÇÃO FEDERAL. PRESCRITIBILIDADE.
1. A regra de prescritibilidade no Direito brasileiro é exigência dos princípios da segurança jurídica e do devido processo legal, o qual, em seu sentido material, deve garantir efetiva e real proteção contra o exercício do arbítrio, com a imposição de restrições substanciais ao poder do Estado em relação à liberdade e à propriedade individuais, entre as quais a impossibilidade de permanência infinita do poder persecutório do Estado.
2. Analisando detalhadamente o tema da 'prescritibilidade de ações de ressarcimento', este SUPREMO TRIBUNAL FEDERAL concluiu que, somente são imprescritíveis as ações de ressarcimento ao erário fundadas na prática de ato de improbidade administrativa doloso tipificado na Lei de Improbidade Administrativa -Lei 8.429/1992 (TEMA 897) . Em relação a todos os demais atos ilícitos, inclusive àqueles atentatórios à probidade da administração não dolosos e aos anteriores à edição da Lei 8.429/1992, aplica-se o TEMA 666, sendo prescritível a ação de reparação de danos à Fazenda Pública.
3. A excepcionalidade reconhecida pela maioria do SUPREMO TRIBUNAL FEDERAL no TEMA 897, portanto, não se encontra presente no caso em análise, uma vez que, no processo de tomada de contas, o TCU não julga pessoas, não perquirindo a existência de dolo decorrente de ato de improbidade administrativa, mas, especificamente, realiza o julgamento técnico das contas à partir da reunião dos elementos objeto da fiscalização e apurada a ocorrência de irregularidade de que resulte dano ao erário, proferindo o acórdão em que se imputa o débito ao responsável, para fins de se obter o respectivo ressarcimento.
4. A pretensão de ressarcimento ao erário em face de agentes públicos reconhecida em acórdão de Tribunal de Contas prescreve na forma da Lei 6.830/1980 (Lei de Execução Fiscal) .
5. Recurso Extraordinário DESPROVIDO, mantendo-se a extinção do processo pelo reconhecimento da prescrição. Fixação da seguinte tese para o TEMA 899: 'É prescritível a pretensão de ressarcimento ao erário fundada em decisão de Tribunal de Contas' (grifos nossos) .
64. As ementas dos acórdãos transcritas, portanto, explicitam a compreensão atual do STF de que a regra geral, em se tratando de ações de ressarcimento de dano causado ao erário, é de que são prescritíveis. A única exceção a essa regra, no entender da Suprema Corte, seriam as ações de ressarcimento ao erário fundadas na prática de ato de improbidade administrativa doloso tipificado na Lei de Improbidade Administrativa - Lei 8.429/1992.
65. Extrai-se, ainda, que o Supremo Tribunal Federal se posicionou expressamente na fundamentação do RE 636886/AL pelo não enquadramento do processo de contas de competência deste Tribunal dentre as ações de ressarcimento fundadas na prática de ato de improbidade administrativa doloso tipificado na Lei 8.429/1992 que são imunes à incidência da prescrição. 
66. O novo posicionamento do STF, portanto, contrapõe-se à tese ampla fixada na Súmula 282 do TCU de que as ações de ressarcimento movidas pelo Estado contra os agentes causadores de danos ao erário não são alcançadas pela prescrição.
67. Apesar de ter assentado a tese da prescritibilidade da pretensão ressarcitória fundada em acórdão condenatório do Tribunal de Contas, observa-se que a referida decisão da Corte Suprema não se pronunciou expressamente sobre a perda da pretensão anteriormente à formação do título executivo. 
68. Com efeito, o litígio concreto decidido RE 636.886 versava sobre a prescrição ocorrida no curso da execução judicial de título executivo materializado em acórdão condenatório proferido pelo TCU. 
69. Ao enfrentar essa questão no recentíssimo Acórdão 6589/2020-TCU-Segunda Câmara, Rel. Min. Raimundo Carreiro, a Segunda Câmara desta Corte de Contas afastou a incidência da prescrição da pretensão de ressarcimento no âmbito dos processos no TCU sob o argumento de que o novo posicionamento do STF limitou-se a assentar a prescritibilidade na fase de execução judicial do acórdão condenatório.
Enunciado
O entendimento proferido pelo STF no RE 636.886 (tema 899) , a respeito da prescritibilidade da pretensão de ressarcimento ao erário com base em decisão de tribunal de contas, alcança tão somente a fase judicial de execução do título extrajudicial, não atingindo os processos de controle externo em trâmite no TCU.
70. Sem embargo da autoridade desse precedente, entende-se que não se considerou que os fundamentos utilizados nas decisões da Corte Suprema estão centrados no juízo de precedência, na hipótese, dos princípios da segurança jurídica e do devido processo legal em ponderação com a proteção da incolumidade do patrimônio público. Desse juízo resultou o reconhecimento de limitação temporal do exercício pela Administração, por intermédio de seus órgãos competentes, do direito de exigir a recomposição de dano ao erário. 
71. Não por outra razão, o Supremo Tribunal Federal fixou hermenêutica do disposto no art. 37, § 5º da Constituição da República que alcança tanto as ações judiciais quanto as administrativas no sentido da prescritibilidade como regra geral das ações de ressarcimento de prejuízos ao erário, com exceção única das ações fundação em ato doloso de improbidade administrativa tipificado na Lei 8.429/1999. Com base nessa exegese, o STF entendeu que os processos de competência dos tribunais de contas não se inserem entre as ações de ressarcimento consideradas imprescritíveis. 
72. Reitere-se que a uniformização da jurisprudência deste TCU pela imprescritibilidade fundamentou-se, dentre outros motivos, na autoridade da interpretação da Corte Constitucional sobre o tema, conforme exposto no seguinte excerto do voto do Ministro Benjamin Zymler condutor do Acórdão 2709/2008-TCU-Plenário:
 (...) 
Avalia-se nesta oportunidade a melhor exegese para o § 5º do artigo 37 da Constituição Federal no que tange às ações de ressarcimento decorrentes de prejuízo ao erário. A redação da citada norma constitucional, conforme demonstram os pareceres emitidos nos autos, proporciona duas interpretações divergentes: a que conclui pela imprescritibilidade da pretensão de ressarcimento ao erário e a que conclui pela prescritibilidade da pretensão de ressarcimento, da mesma forma como ocorre com a pretensão punitiva.
3. Anteriormente, me perfilei à segunda corrente com espeque na proeminência do Princípio da Segurança Jurídica no ordenamento pátrio. Não obstante, em 4.9.2008, o Supremo Tribunal Federal, cuja competência precípua é a guarda da Constituição, ao apreciar o Mandado de Segurança nº 26.210-9/DF, deu à parte final do § 5º do art. 37 da Constituição Federal a interpretação de que as ações de ressarcimento são imprescritíveis. O eminente Relator, Ministro Ricardo Lewandowski, destacou:
'No que tange à alegada ocorrência de prescrição, incide, na espécie, o disposto no art. 37, § 5º da Constituição de 1988, segundo o qual:
§ 5º - A lei estabelecerá os prazos de prescrição para ilícitos praticados por qualquer agente, servidor ou não, que causem prejuízos ao erário, ressalvadas as respectivas ações de ressarcimento.
Considerando ser a Tomada de Contas Especial um processo administrativo que visa a identificar responsáveis por danos causados ao erário, e determinar o ressarcimento do prejuízo apurado, entendo aplicável ao caso sob exame a parte final do referido dispositivo constitucional.
Nesse sentido é a lição do Professor José Afonso da Silva:
 (...) 'A lei estabelecerá os prazos de prescrição para ilícitos praticados por qualquer agente, servidor ou não, que causem prejuízos ao erário, ressalvadas as respectivas ações de ressarcimento'. Vê-se, porém, que há uma ressalva ao princípio. Nem tudo prescreverá. Apenas a apuração e punição do ilícito, não, porém, o direito da Administração ao ressarcimento, à indenização, do prejuízo causado ao erário. É uma ressalva constitucional e, pois, inafastável, mas, por certo, destoante dos princípios jurídicos, que não socorrem quem fica inerte (dormientibus non sucurritius) '.
4. A temática aqui analisada trata exclusivamente de interpretação de dispositivo constitucional. Considerando que o STF, intérprete maior e guarda da Constituição, já se manifestou no sentido de que a parte final do § 5º do art. 37 da Carta Política determina a imprescritibilidade das ações de ressarcimento ao erário, não me parece razoável adotar posição diversa na esfera administrativa.  (grifo nosso) 
73. Por esses mesmos argumentos, deve-se reconhecer a necessidade de compatibilizar a atual linha decisória deste Tribunal com a mutação na jurisprudência da Corte Suprema.
74. Nesse sentido, cumpre acrescentar que a interpretação constitucional do STF no sentido da prescritibilidade da execução de acórdão do TCU tem como consequência lógico-jurídica o reconhecimento da prescritibilidade da própria pretensão ressarcitória que motivou a formação do título executivo.
75. Com efeito, assentada pelo STF a incidência de prazo para a execução do acórdão condenatório do TCU, não mais se afigura sustentável a tese da imprescritibilidade do débito na etapa anterior ao julgamento pelo Tribunal. Isso porque a pretensão de execução do acórdão condenatório tem a mesma natureza e fundamento ressarcitório da pretensão originária instrumentalizada na TCE. Portanto, seria um contrassenso entender-se que o acórdão condenatório da Corte de Contas que viabiliza a execução judicial da dívida modifica a pretensão que o sustenta, tornando-a prescritível.
76. Em outras palavras, fixada pela Corte Constitucional a prescritibilidade para a pretensão da execução de acórdão do TCU na fase judicial, na qual já houve formação de juízo pela irregularidade das contas e condenação do responsável em débito, é inafastável a conclusão de que a pretensão originária de ressarcimento no âmbito administrativo igualmente se sujeita a prazo prescricional. 
77. Quanto ao regime jurídico aplicável à prescrição ressarcitória antes da formação do título executivo, é cediço que inexiste disposição na Lei 8.443/1992 ou em qualquer outro diploma legal que trate especificamente da prescrição da pretensão de ressarcimento de dano ao erário titularizada pelo Tribunal de Contas da União nos processos de sua competência.
78. Fixadas essas premissas, cumpre perquirir da aplicação do prazo prescricional quinquenal previsto no art. 1º da Lei 9.873/1999, suscitada pela defendente nesta TCE, que assim dispõe:
Art. 1o Prescreve em cinco anos a ação punitiva da Administração Pública Federal, direta e indireta, no exercício do poder de polícia, objetivando apurar infração à legislação em vigor, contados da data da prática do ato ou, no caso de infração permanente ou continuada, do dia em que tiver cessado.
79. Vê-se que o enunciado normativo transcrito trata da perda da pretensão punitiva da Administração Pública Federal a qual não se confunde com pretensão de ressarcimento do dano ao erário. O ressarcimento do dano ao erário não constitui punição, mas antes consubstancia obrigação legal de recompor os cofres públicos que incide sobre o causador do dano. Nesse sentido tem se pronunciado o Superior Tribunal de Justiça conforme ilustram as ementas abaixo transcritas:
Administrativo. Recurso Especial. Ação de Improbidade Administrativa. Imprescritibilidade. Art. 37, § 5º, da CF. Aplicação das penalidades. Prazo quinquenal. Dies a quo. Término do mandato de prefeito. Recurso provido. 
[...] 
8. O ressarcimento não constitui penalidade; é consequência lógica do ato ilícito praticado e consagração dos princípios gerais de todo ordenamento jurídico: suum cuique tribuere  (dar a cada um o que é seu) , honeste vivere  (viver honestamente) e neminem laedere  (não causar dano a ninguém) 
Superior Tribunal de Justiça. Resp 1028330, Rel. Min. Arnaldo Esteves Lima.
Administrativo - Ação de Improbidade Administrativa - Ocorrência de dano ao Erário reconhecida pelo tribunal de origem - Inexistência de ofensa ao art. 535 do CPC - Acórdão recorrido que não aplicou a obrigação de ressarcimento com fundamento no princípio da proporcionalidade - Violação dos arts. 5º e 12, inciso II, da Lei n. 8.429/1992. 
[...] 
2. A reparação do prejuízo causado aos cofres públicos não é medida sancionatória, mas simplesmente uma consequência civil decorrente do dano causado pelo agente ao patrimônio público. [...] Recurso especial parcialmente provido
Superior Tribunal de Justiça. Resp. 977093, Rel. Min. Humberto Martins
80. Também esta Corte de Contas já se pronunciou repetidamente no sentido de que a condenação ao ressarcimento de dano ao erário em processo de contas não constitui aplicação de sanção, mas antes apresenta nítida natureza jurídica de reparação civil da lesão aos cofres públicos gerada por ato ilícito de gestão (veja-se, por todos, os Acórdão 918/2007-TCU-Plenário, Rel. Ministro Valmir Campelo e 5662/2014-Primeira Câmara, Rel. Ministro Bruno Dantas) 
81. Portanto, as normas disciplinadoras da punibilidade em Direito Administrativo, a exemplo do art. 1º da Lei 9.873/1999, não se adequam à disciplina da prescrição da pretensão ressarcitória manejada pelo TCU em sede de processo de contas.
82. Ademais, a referida norma é expressa quanto à sua aplicação ao exercício do Poder de Polícia Administrativa pela Administração Pública Federal, atividade que absolutamente não se confunde com as funções de Controle Externo cometidas pela Constituição da República ao TCU. Sobre a impropriedade da aplicação do dispositivo em comento fora dos limites fixados na própria lei, valioso transcrever a lição de José dos Santos Carvalho Filho (Manual de Direito Administrativo. 30ª ed. São Paulo: Atlas, 2016, p. 160) :
Vale destacar, por último, que a prescrição da pretensão punitiva da Administração, regulada pela Lei nº 9.873/1999, tem incidência específica para as infrações relacionadas ao poder de polícia, sendo, por conseguinte, inaplicável em processos administrativos funcionais e de natureza tributária.
A nova regulação merece aplausos porque, limitando a ação punitiva da Administração, prestigia o princípio de segurança nas relações jurídicas e, assim, confere garantia do indivíduo ou pessoa jurídica contra eventuais comportamentos inquinados de excesso de poder ou desvio de finalidade.
Não obstante, foi destinada exclusivamente à Administração federal, embora, por sua relevância, devesse estender-se também às Administrações estaduais e municipais.
A despeito de a prescrição quinquenal estar direcionada à Administração Federal, cresce a tendência de estendê-la a todas as multas, fundando-se o entendimento na aplicação isonômica do Decreto nº 20.910/1932.82 
Não nos parece procedente o argumento: a uma, porque esse diploma trata da prescrição de pretensões de administrados contra a Fazenda, e não desta contra administrados, de onde se infere ser inviável a aplicação analógica; a duas, porque seria exigível lei própria para fixar o aludido prazo (que, aliás, já deveria haver) , mas, do momento em que inexiste, caberia aplicar-se o Código Civil, que, ao contrário do que se costuma afirmar, não regula apenas relações privadas, mas, em certas ocasiões, também rege relações de direito público, já que muitas de suas normas pertencem à teoria geral do direito. 
83. No mesmo sentido os seguintes enunciados da jurisprudência selecionada deste Tribunal:
Acórdão 49/2008-TCU-Primeira Câmara, Rel. Min. Substituto Marcos Bemquerer
Enunciado
A prescrição qüinqüenal veiculada na Lei 9.873/1999 não se aplica aos processos de tomada de contas especial, por possuir como fundamento o exercício regular do Poder de Polícia, diferentemente das atividades de controle externo previstas na Constituição Federal, que encerram, entre outros, os atos de gestão.
Acórdão 1241/2010-TCU-Plenário, Rel. Min. Raimundo Carreiro
Enunciado
As prerrogativas judicantes atribuídas ao TCU não têm como fundamento o exercício do poder de polícia, mas sim o exercício de atividade de controle externo, de previsão constitucional, à qual não se aplica o prazo prescricional previsto na Lei 9.873/1999.
Acórdão 5865/2013-TCU-Primeira Câmara, Rel. Ministro Walton Alencar Rodrigues
Enunciado
As regras de prescrição da Lei 9.873/1999 não se aplicam ao exercício do poder punitivo por parte do TCU, por não ser norma regente da atividade de controle externo.
Acórdão 1469/2019-TCU-Plenário, Rel. Ministro AROLDO CEDRAZ
Enunciado
Os processos de controle externo não se sujeitam à prescrição intercorrente do art. 1º, § 1º, da Lei 9.873/1999, uma vez que a atividade de controle exercida pelo TCU não se enquadra como exercício do poder de polícia do Estado.
84. Deve ser afastada, pelas razões expostas, a incidência à espécie da regra do art. 1º da Lei 9.873/1999. Ante a ausência de norma de Direito Administrativo que regule a prescrição de pretensão de ressarcimento decorrente de ato ilícito na gestão de recursos públicos, entende-se aplicável à matéria o prazo prescricional geral previsto no art. 205 do Código Civil de 2002, com a regra de regra de transição prevista no art. 2.208 do mesmo diploma legal:
Art. 205. A prescrição ocorre em dez anos, quando a lei não lhe haja fixado prazo menor.
Art. 2.028. Serão os da lei anterior os prazos, quando reduzidos por este Código, e se, na data de sua entrada em vigor, já houver transcorrido mais da metade do tempo estabelecido na lei revogada.
85. A adoção da prescrição decenal do art. 205 do Código Civil afigura-se compatível com as disposições do art. 6º, inciso II, c/c art. 19 da IN/TCU 71/2012, modificada pela IN/TCU 76/2016 que estabelecem a dispensabilidade de instauração da tomada de contas especial caso transcorridos dez anos do fato gerador sem notificação do responsável pela autoridade administrativa competente.
86. Apesar de não se tratar de hipótese de prescrição, a regra ínsita no referido normativo prestigia igualmente a segurança jurídica e o devido processo legal, estabelecendo limitação temporal ao poder persecutório do TCU quando se apresentem circunstâncias fáticas que obstem ou restrinjam a garantia do contraditório em sua dimensão substancial por parte dos agentes responsáveis.
87. Em reforço a essa linha de intelecção, cumpre resgatar que, apesar de não haver uniformidade, prevalecia na jurisprudência desta Corte de Contas, anteriormente à decisão do STF no MS 26210/DF e deste Tribunal no Acórdão 2709/2008-TCU-Plenário, Rel. Min Benjamin Zymler, o entendimento pela prescritibilidade da pretensão de ressarcimento do dano ao erário, aplicando-se as disposições do Código Civil de 1916 e, a partir de 11/1/2003, as disposições do Código Civil de 2002.
88. Podem ser citados nesse sentido os Acórdão 116/1998-TCU-Plenário, Rel. Min. Walton Alencar Rodrigues, 23/2002-TCU-Plenário, Rel. Min. Walton Alencar Rodrigues 3138/2006-TCU- Segunda Câmara, Rel. Min. Ubiratan Aguiar, 3044/2006- TCU-Segunda Câmara, Rel. Min. Ubiratan Aguiar, 2990/2006-TCU-Primeira Câmara, Rel. Min. Augusto Nardes, 1821/2006-TCU-Primeira Câmara, Rel. Min. Guilherme Palmeira, dentre muitos outros. 
89. A fim de ilustrar o tratamento normativo que esta Corte de Contas aplicava ao tema, transcreve-se o seguinte excerto do voto do Ministro-Substituto Augusto Sherman Cavalcanti condutor do Acórdão 1727/2003-TCU-Primeira Câmara:
 (...) 
4. A prescrição qüinqüenal prevista no Decreto nº 20.910/1932 tem como objeto as dívidas passivas da União, dos Estados e dos Municípios, bem como todo e qualquer direito ou ação contra a Fazenda federal, estadual ou municipal. Assim claramente dispõe o art. 1º do referido diploma, in verbis:
'Art. 1º As dívidas passivas da União, dos Estados e dos Municípios, bem assim todo e qualquer direito ou ação contra a Fazenda federal, estadual ou municipal, seja qual for a sua natureza, prescrevem em cinco anos contados da data do ato ou fato do qual se originarem.'
5. Portanto, não há dúvidas de que não se aplica a prescrição qüinqüenal prevista no Decreto nº 20.910/1932 às dívidas ativas originadas em conseqüência dos julgamentos proferidos pelos Tribunais de Contas.
6. Não se poderia argüir, tampouco, a utilização da prescrição qüinqüenal prevista na Lei nº 9.873, de 23 de novembro de 1999, tendo em vista, conforme entendimento deste Tribunal, que a referida Lei regula a ação punitiva movida pela Administração Pública Federal e que a atividade judicante desta Corte não tem como fundamento o exercício do poder de polícia, mas sim o exercício do controle externo, de previsão constitucional (Acórdão 71/2000-TCU-Plenário, Acórdão 248/2000-TCU-Plenário e Acórdão 61/2003-TCU-Plenário) .
7. A jurisprudência deste Tribunal caminhou, então, para a existência de prescrição vintenária sobre as dívidas ativas da União (Acórdão 8/97 - Segunda Câmara, Acórdão 11/98 - Segunda Câmara, Acórdão 71/2000-TCU-Plenário, Acórdão 248/2000-TCU-Plenário e Acórdão 5/2003-TCU-Segunda Câmara) , com base no art. 177 do Código Civil de 1916:
'Art. 177 As ações pessoais prescrevem, ordinariamente, em 20 (vinte) anos, as reais em 10 (dez) , entre presentes, e entre ausentes, em 15 (quinze) , contados da data em que poderiam ter sido propostas'.
8. Entretanto, com a edição do novo Código Civil (Lei nº 10.406, de 10 de janeiro de 2002) e o início de sua vigência em 01/01/2003 [leia-se 11/01/2003], os prazos prescricionais sofreram sensível alteração. A regra geral passou a ser o prazo de 10 (dez) anos, conforme dispõe seu art. 205:
'Art. 205 A prescrição ocorre em 10 (dez) anos, quando a lei não lhe haja fixado prazo menor'.
9. Registre-se que o novo Código não trouxe previsão de prazo prescricional específico para a cobrança de dívidas ativas da União, dos Estados ou dos Municípios, o que, ante a ausência de outra legislação pertinente, nos leva à aplicação da regra geral para as dívidas ativas decorrentes de atos praticados após 01/01/2003.
10. Com referência aos prazos já em andamento quando da entrada em vigor do novo Código Civil, este estabeleceu em seu art. 2.028:
'Art. 2.028 Serão os da lei anterior os prazos, quando reduzidos por este Código, e se, na data de sua entrada em vigor, já houver transcorrido mais da metade do tempo estabelecido na lei revogada'.
11. Desta feita, entendo, salvo melhor juízo, que quando ocorrerem, simultaneamente, as duas condições estabelecidas no artigo retromencionado - quais sejam, redução do prazo prescricional pelo novo Código Civil e transcurso, em 01/01/2003, de mais da metade do tempo estabelecido na lei revogada - continuarão correndo os prazos na forma da legislação pretérita.
12. Deve-se enfrentar, ainda, nos casos em que os fatos ocorreram na vigência do Código Civil de 1916, o tema atinente ao termo inicial para contagem do prazo prescricional previsto na nova legislação. Duas teses se apresentam. A primeira, de que a contagem do prazo inicia-se na data em que o direito foi violado (art. 189 do Código Civil de 2002) . A segunda, de que o prazo inicia-se em 01/01/2003, data em que o novo Código Civil entrou em vigor.
13. Entendo que a segunda tese é a que melhor se harmoniza com o ordenamento jurídico. Julgo que a regra de transição estabelecida no art. 2.028 do novo Código Civil veio para evitar ou atenuar efeitos drásticos nos prazos prescricionais em curso. A aplicação da primeira tese, de forma contrária, promoveria grandes impactos nas relações jurídicas já constituídas. Em diversos casos, resultaria na perda imediata do direito de ação quando, pela legislação anterior, ainda restaria mais da metade do prazo prescricional.
14. Com a aplicação da segunda tese assegura-se aos titulares de direitos já constituídos, ao menos, o mesmo prazo prescricional estabelecido para os casos ocorridos após a vigência da nova legislação.
15. No âmbito deste Tribunal, em síntese, entendo deva-se aplicar o prazo prescricional de 10 (dez) anos, previsto no art. 205 do novo Código Civil, quando não houver, em 01/01/2003, o transcurso de mais da metade do prazo de 20 (vinte) anos estabelecido na lei revogada. Sendo caso de aplicação do prazo previsto no novo Código Civil, sua contagem dar-se-á por inteiro, a partir de 01/01/2003, data em que a referida norma entrou em vigor. Ao contrário, quando, em 01/01/2003, houver transcorrido mais da metade do prazo de 20 anos, a prescrição continua a correr nos moldes do Código Civil anterior'.
90. Considerando a mudança na jurisprudência do STF com repercussão geral acima exposta, afigura-se inteiramente compatível com o novo entendimento da Corte Suprema que este Tribunal de Contas retome o posicionamento quanto à disciplina da prescrição de ressarcimento do dano ao erário que prevalecia antes da uniformização de sua jurisprudência pela imprescritibilidade.
91. Avançando por essa linha de compreensão, deve-se considerar como marco inicial da contagem do prazo prescricional a data da configuração do fato gerador do dano ao erário e da respectiva pretensão de ressarcimento, nos termos dos arts. 189 e 205 do vigente Código Civil. Deve-se ter presente, ainda, que, nos termos do art. 202 do referido código, o despacho da autoridade que ordena a citação interrompe, por uma única vez, o prazo prescricional. 
92. Ressalte-se que as notificações na fase interna da tomada de contas especial não constituem ato de citação processual, uma vez que, nos termos do art. 10, § 1°, da Lei 8.443/1992 e 157 do Regimento Interno do TCU, a citação dos responsáveis nos processos de contas a citação ocorre na etapa processual propriamente dita no âmbito desta Corte de Contas.
93. Conforme acima consignado, os prejuízos ao erário objeto deste feito configuraram-se com os pagamentos por serviços cuja execução não foi comprovada, ocorridos em 20/2/2008 e 8/9/2008, devendo ser esses os termos a quo para o cômputo do interstício prescricional. 
94. Considerando esses parâmetros normativos e fáticos, verifica-se que as pretensões de ressarcimento dos danos causados ao erário nesta TCE estariam prescritas. Com efeito, os decênios prescricionais se consumaram em 20/2/2018 e 8/9/2018, sendo que o ato que ordenou a citação dos responsáveis foi formalizado em 12/2/2019, data da prolação do Acórdão 1356/2019-TCU-Primeira Câmara, Rel. Min. Bruno Dantas.
95. Não se pode deixar de considerar, todavia, que, no caso sob análise, as violações normativas foram praticadas mediante simulação e fraude, de modo que não foram de imediato detectadas pelo concedente. Com efeito, o conhecimento pela Administração dos ilícitos causadores de dano somente ocorreu quanto da ciência pelo Ministério do Turismo das fraudes praticadas pelo então dirigente da Abetar e outros agentes a ele associados. 
96. Em tais circunstâncias, não se pode afirmar que o titular do direito permaneceu por mais de dez anos inerte, pois somente pode adotar as medidas cabíveis para apuração dos ilícitos e obtenção do ressarcimento a partir da ciência das investigações conduzidas pela Polícia Federal e pelo Ministério Público Federal. Na hipótese, portanto, não seria razoável e legítimo considerar as datas de ocorrência dos ilícitos como dies a quo para fluência da prescrição, pois legitimaria a obtenção de vantagem em decorrência de comportamento torpe dos próprios responsáveis, em detrimento da boa-fé e do princípio geral do Direito que veda benefício dessa natureza.
97. Essas considerações indicam que se deve adotar no caso a teoria da actio nata em sua acepção subjetiva para fixar o marco inicial do interstício prescricional a partir da ciência do fato pelo titular do direito violado, conforme lição de Cristiano Chaves de Farias e Nelson Rosenwald (Curso de Direito Civil: parte geral e LINDB, volume 1, 13. ed. rev., ampl. e atual. São Paulo: Atlas, 2015. p. 622/623) :
Contudo, a tese da actio nata, reconhecida jurisprudencialmente, melhor orienta a questão.
Efetivamente, o início da fluência do prazo prescricional deve decorrer não da violação, em si, a um direito subjetivo, mas, sim, do conhecimento da violação ou lesão ao direito subjetivo pelo seu respectivo titular.
Com isso, a boa-fé é prestigiada de modo mais vigoroso, obstando que o titular seja prejudicado por não ter tido conhecimento da lesão que lhe foi imposta. Até porque, e isso não se põe em dúvida, é absolutamente possível afrontar o direito subjetivo de alguém sem que o titular tenha imediato conhecimento.
A jurisprudência do Superior Tribunal de Justiça se fixou no sentido de acolher a meridiana: 'O termo inicial do prazo prescricional, na ação de indenização, é a data em que o segurado teve ciência inequívoca da incapacidade laboral'. E mais esse decisum que tão bem explicita o entendimento do Pretório:
'Segundo a orientação jurisprudencial do Superior Tribunal de Justiça, o termo inicial do prazo prescricional das ações indenizatórias, em observância ao princípio da actio nata, é a data em que a lesão e os seus efeitos são constatados' (STJ, Ac. Unân., 2a T., AgRgREsp 1.248.981/RN, Rel. Min. Mauro Campbell Marques, j. 6.9.2012, DJE 14.9.2012) .
98. Entende-se, portanto, que as circunstâncias autorizam a adoção da teoria da actio nata ou, alternativamente, configuram causa de suspensão do cômputo do prazo prescricional conforme os fundamentos expostos no seguinte excerto do parecer do Ministério Público junto a esta Corte de Contas no Acórdão 8498/2020-TCU-Segunda Câmara, Rel. Min. Ana Arraes:
 (...) 
16. Tendo em vista a adoção do Código Civil como marco legal a nortear a tese ora defendida, cabe verificar qual seria o marco temporal a ser adotado pelo Tribunal como início da contagem do prazo prescricional para o exercício da pretensão de ressarcimento.
17. O Código Civil, em seu art. 189, estabelece que 'violado o direito, nasce para o titular a pretensão, a qual se extingue, pela prescrição, nos prazos a que aludem os arts. 205 e 206'. Para a atividade de controle externo, o momento de violação do direito pode ser associado à data da ocorrência da irregularidade, ou seja, da prática de algum ilícito que acarrete dano aos cofres públicos. Esse seria, portanto, o marco inicial para o exercício da pretensão ressarcitória do TCU, pelo qual se dá a 'apuração dos fatos, identificação dos responsáveis e quantificação do dano', ex vi do disposto no art. 8º da Lei 8.443/1992.
18. Há que se reconhecer, contudo, a suspensão do curso do prazo prescricional sempre que momentaneamente obstado o prosseguimento no exercício da pretensão por razão unicamente imputável ao responsável, a exemplo da submissão extemporânea de elementos adicionais. Uma vez obstada, temporariamente, a pretensão, não deve ter curso a prescrição, por necessária simetria, na medida em que a última constitui, justamente, o prazo legal de exercício da primeira.
19. O referido entendimento é extraído do item 9.1.5 do Acórdão 1441/2016-TCU-Plenário:
9.1. deixar assente que:
 (...) 
9.1.5. haverá a suspensão da prescrição toda vez que o responsável apresentar elementos adicionais de defesa, ou mesmo quando forem necessárias diligências causadas por conta de algum fato novo trazido pelos jurisdicionados, não suficientemente documentado nas manifestações processuais, sendo que a paralisação da contagem do prazo ocorrerá no período compreendido entre a juntada dos elementos adicionais de defesa ou da peça contendo o fato novo e a análise dos referidos elementos ou da resposta da diligência, nos termos do art. 160, §2º, do Regimento Interno;
 (grifo nosso) 
20. Raciocínio semelhante se aplica às hipóteses em que o exercício da pretensão condenatória restar intencionalmente obstaculizado em virtude de conduta fraudulenta dos responsáveis, dissimuladora da irregularidade ensejadora do dano ao erário, com fins a lhes assegurar a impunidade e a retenção de eventuais vantagens ilícitas. Nesses casos, admitir o curso da prescrição desde a ocorrência da irregularidade lhes permitiria beneficiarem-se da própria conduta fraudulenta, da própria torpeza, de forma incompatível com a boa-fé objetiva.
21. Ainda que a lei seja omissa quanto a tal hipótese impeditiva da prescrição, ela decorre da própria lógica da prescrição e do ditame da boa-fé objetiva que, como princípio geral de direito, presta-se à colmatação de lacunas, nos termos do art. 4º da Lei de Introdução às normas do Direito Brasileiro (LINDB) .
22. Orientações semelhantes são identificadas na jurisprudência do STJ:
 (...) 5. Outro relevante e grave aspecto a ser destacado é a intenção deliberada do Sr. Hélio Viana Freitas em obstar a realização de sua citação, como atestado pelo meirinho, em 9.7.2009. Ao argumentar a existência de prescrição, quando se escondeu intencionalmente e só compareceu aos autos em virtude da realização de penhora on-line nas suas contas correntes, denota propósito de 'beneficiar-se com a própria torpeza'. Tal conduta não encontra amparo jurídico e não pode ser chancelada pelo Poder Judiciário. Precedentes: AgInt nos EDcl no AREsp 1.013.829/RJ, Rel. Min. Marco Aurélio Bellizze, Terceira Turma, DJe 14.8.2018; REsp 1.740.260/RS, Rel. Min. Ricardo Villas Bôas Cuevas, Terceira Turma, DJe 29.6.2018; AgRg no REsp 1.398.155/RN, Rel. Min. Benedito Gonçalves, Primeira Turma, DJe 28.9.2015; REsp 1.366.694/MG, Rel. Min. Mauro Campbell Marques, Segunda Turma, DJe 17.4.2013.
 (...) 
 (REsp 1770249/RJ, Rel. Ministro HERMAN BENJAMIN, SEGUNDA TURMA, julgado em 08/11/2018, DJe 19/11/2018) (grifos nossos) 
ADMINISTRATIVO. CONTRATO. INADIMPLÊNCIA. ANTECIPAÇÃO DO VENCIMENTO. PRAZO DE PRESCRIÇÃO. MANUTENÇÃO DO TERMO INICIAL.
1. Trata-se de ação monitória referente ao contrato de abertura de crédito para financiamento estudantil em que a origem afastou a prescrição reconhecida pelo juízo de primeiro grau.
2. Esta Corte pacificou seu entendimento no sentido de que, mesmo diante do vencimento antecipado da dívida, subsiste inalterado o termo inicial do prazo de prescrição - no caso, o dia do vencimento da última parcela, 10.2.2008. Precedentes.
3. Note-se, ainda, que a ninguém é admitido valer-se da própria torpeza. Ora, entender em favor da antecipação do prazo em questão beneficiaria o próprio devedor que criou o óbice para o recebimento do crédito.
4. Recurso especial não provido.
 (REsp 1247168/RS, Rel. Ministro MAURO CAMPBELL MARQUES, SEGUNDA TURMA, julgado em 17/05/2011, DJe 30/05/2011) (grifos nossos) 
23. A circunstância impeditiva da prescrição de que aqui se cogita guarda coerência, ainda, com a teoria da actio nata, em sua feição subjetiva, sob a qual não há se falar em inércia daquele a quem caberia exercer a ação sem que ele detenha condições de saber do próprio ato irregular. Segundo a teoria, é a partir da efetiva ciência da violação da ordem jurídica que exsurge a pretensão e, por corolário, a fluência do prazo para o seu regular exercício, haja vista que, repise-se, não se tem por razoável exigir do titular da pretensão o seu devido exercício antes mesmo de que tenha ciência sobre o fato irregular ou seus efeitos (no caso, o dano ao erário) . Nessa linha é o seguinte julgado do STJ:
PROCESSUAL CIVIL E ADMINISTRATIVO. RECURSO ESPECIAL. APREENSÃO DE VEÍCULO REVERTIDA JUDICIALMENTE. DANOS EMERGENTES. PRESCRIÇÃO. TERMO INICIAL. PRINCÍPIO DA ACTIO NATA. (...) 
1. O curso do prazo prescricional do direito de reclamar inicia-se somente quando o titular do direito subjetivo violado passa a conhecer o fato e a extensão de suas consequências, conforme o princípio da actio nata. (...) .
 (...) 
 (REsp 1257387/RS, Rel. Ministra ELIANA CALMON, SEGUNDA TURMA, julgado em 5/9/2013, DJe 17/9/2013 - grifos nossos) 
24. Registre-se que a adoção da teoria da actio nata, em sua subjetiva acepção, é medida que, para além de juridicamente razoável - vez que permite ao instituto da praescriptio operar, de fato, como instrumental garantidor da ordem e segurança jurídicas, em vez de favorecer unicamente ao interesse privado do agente dissimulador - desvela-se imprescindível aos casos em que se apuram danos decorrentes de ilícitos de maior complexidade, em que, pela própria natureza de que se revestem, as ilicitudes não têm percepção prontamente evidenciadas no plano jurídico e, portanto, são impassíveis de ciência imediata pelos órgãos de controle da gestão pública.
25. Não estamos a olvidar que, ao se considerar como termo inicial da prescrição o momento em que o detentor da legítima pretensão obtém (ou poderia obter) a inequívoca ciência do ato irregular, poderá haver situações em que a gênese do interstício prescricional remanesça suspensa por prazo demasiadamente prolongado, o que poderia, fatalmente, culminar em indesejável prejuízo ao devido processo legal. Para situações tais, caberia ao Tribunal avaliar, como já o faz atual e rotineiramente, se o desproporcional prazo defluído desde a prática da irregularidade ensejadora de dano tem o condão de prejudicar o contraditório e a ampla defesa, a exemplo do que preconiza o espírito da norma disciplinada no inciso II do art. 6º da Instrução Normativa TCU 71/2012[footnoteRef:7]. [7: Art. 6º Salvo determinação em contrário do Tribunal de Contas da União, fica dispensada a instauração da tomada de contas especial, nas seguintes hipóteses: (...) II - houver transcorrido prazo superior a dez anos entre a data provável de ocorrência do dano e a primeira notificação dos responsáveis pela autoridade administrativa competente;
 (...) 
99. Com suporte nesses fundamentos, é lícito considerar que o prazo prescricional permaneceu suspenso desde a prática dos pagamentos irregulares somente começou a fluir a partir da data em que autoridade concedente tomou ciência formalmente das irregularidades, ou seja, em 1/7/2015 (peça 28) . Tomando como referencial a referida data, não se consumou a prescrição da pretensão ressarcitória dos débitos objeto desta TCE.
100. Em qualquer caso, ainda que este Tribunal venha a reconhecer a prescrição das pretensões de ressarcimento do débito neste feito, cumpre examinar as alegações de defesa dos responsáveis a fim de formar juízo quanto ao mérito das contas.
EXAME DAS CITAÇÕES
Revelia dos Srs. Apostole Lazaro Chryssafidis, Andreas Lazaros Chryssafidis; Alejandro Sigfrido Mercado Filho, Jordana Karen de Morais Mercado e das pessoas jurídicas Mercado & Mercado Eventos Ltda., Associação Brasileira das Empresas de Transporte Aéreo Regional - Abetar e CH2 Comunicação Corporativa Ltda.
101. Os Srs. Apostole Lazaro Chryssafidis, Andreas Lazaros Chryssafidis; Alejandro Sigfrido Mercado Filho e as pessoas jurídicas Associação Brasileira das Empresas de Transporte Aéreo Regional - Abetar e CH2 Comunicação Corporativa Ltda foram citadas por via postal, conforme atesta os avisos de recebimento (AR) que compõe as peças 162, 163, 164, 165 e 177 e não apresentara qualquer manifestação quanto às imputações de irregularidade mencionadas nos expedientes respectivos.
102. Preliminarmente, cumpre tecer breves considerações sobre a forma como são realizadas as comunicações processuais no TCU. A esse respeito, destacam-se o art. 179, do Regimento Interno do TCU (Resolução 155, de 4/12/2002) e o art. 4º, inciso III, § 1º, da Resolução TCU 170, de 30 de junho de 2004, in verbis:
Art. 179. A citação, a audiência ou a notificação, bem como a comunicação de diligência, far se-ão:
I - mediante ciência da parte, efetivada por servidor designado, por meio eletrônico, fac-símile, telegrama ou qualquer outra forma, desde que fique confirmada inequivocamente a entrega da comunicação ao destinatário;
II - mediante carta registrada, com aviso de recebimento que comprove a entrega no endereço do destinatário;
III - por edital publicado no Diário Oficial da União, quando o seu destinatário não for localizado
 (...) 
Art. 3º As comunicações serão dirigidas ao responsável, ou ao interessado, ou ao dirigente de órgão ou entidade, ou ao representante legal ou ao procurador constituído nos autos, com poderes expressos no mandato para esse fim, por meio de:
I - correio eletrônico, fac-símile ou telegrama;
II - servidor designado;
III - carta registrada, com aviso de recebimento;
IV - edital publicado no Diário Oficial da União, quando o seu destinatário não for localizado, nas hipóteses em que seja necessário o exercício de defesa'.
Art. 4º. Consideram-se entregues as comunicações:
I - efetivadas conforme disposto nos incisos I e II do artigo anterior, mediante confirmação da ciência do destinatário;
II - realizadas na forma prevista no inciso III do artigo anterior, com o retorno do aviso de recebimento, entregue comprovadamente no endereço do destinatário;
III - na data de publicação do edital no Diário Oficial da União, quando realizadas na forma prevista no inciso IV do artigo anterior.
§ 1º O endereço do destinatário deverá ser previamente confirmado mediante consulta aos sistemas disponíveis ao Tribunal ou a outros meios de informação, a qual deverá ser juntada ao respectivo processo.
 (...) '.
103. A validade da citação via postal, portanto, não depende de que o aviso de recebimento seja assinado pelo próprio destinatário da comunicação, o que dispensa, no caso em tela, a entrega do AR em 'mãos próprias'. A exigência da norma é no sentido de o Tribunal verificar se a correspondência foi entregue no endereço correto, residindo aqui a necessidade de certeza inequívoca.
104. Esse é o entendimento adotado de forma pacífica na jurisprudência do TCU, conforme Acórdão 3648/2013-TCU-Segunda Câmara, Relator Ministro José Jorge, Acórdão 1019/2008-TCU-Plenário, Relator Ministro Benjamin Zymler) , 1526/2007 - TCU - Plenário, Relator Ministro Aroldo Cedraz) .
105. A validade do critério de comunicação processual do TCU foi referendada pelo Supremo Tribunal Federal, nos termos do julgamento do MS-AgR 25.816/DF, por meio do qual se afirmou a desnecessidade da ciência pessoal do interessado, entendendo-se suficiente a comprovação da entrega do 'AR' no endereço do destinatário.
106. No caso vertente, a citação dos responsáveis se deu nos endereços disponíveis na bases de dados acessíveis a este Tribunal (peça 143) , evidenciando a validade da citação. 
107. A citação da Sra. Jordana Karen de Morais Mercado e da pessoa jurídica Mercado & Mercado Eventos Ltda, por seu turno, se deu por editais publicado no Diário Oficial da União de 19/12/2019 (peças 181, p. 2 e 182, p.2, respectivamente) , após o esgotamento das tentativas de citação nos endereços disponíveis nos sistemas acima citados.
108. Conforme jurisprudência deste TCU, a citação por intermédio de edital somente deve ser promovida após o esgotamento dos os meios disponíveis para localizar o responsável. Nesse sentido, cite-se o seguinte trecho do voto condutor do Acórdão 4851/2017-TCU-Primeira Câmara, relatado pelo Ministro Augusto Sherman:
Antes de promover a citação por edital, o TCU, para assegurar a ampla defesa, deve buscar ao máximo outros meios possíveis para localizar e citar o responsável, nos limites da razoabilidade, a exemplo das medidas previstas no art. 6.º, inciso II, da Resolução-TCU 170/2004, fazendo juntar aos autos documentação ou informação comprobatória dos diferentes meios experimentados que restaram frustrados, como também da impossibilidade em localizá-lo, demonstrando, quando for o caso, que ele está em lugar ignorado, incerto ou inacessível, procedimento que deve ser adotado mesmo quando for lançada pelos Correios a informação 'não procurado' no cartão de aviso de recebimento da comunicação processual remetida ao responsável.
109. No caso sob exame, as tentativas de entrega dos ofícios citatórios nesses endereços estão devidamente comprovadas nos autos. Entretanto, não foi possível localizar a destinatária, circunstâncias que apontam para a validade do chamamento por meio de edital. 
110. Em tais circunstâncias, os responsáveis citados podem ser considerados revéis, dando-se prosseguimento ao processo, de acordo com o art. 12, § 3º, da Lei 8.443/1992.
111. Ao não apresentarem alegações de defesa, os responsáveis optaram por não exercer o direito ao contraditório e à ampla defesa, princípios insculpidos na Constituição da República Federativa do Brasil de 1988, bem como não se desincumbiram do ônus de produzir provas da regular aplicação dos recursos sob sua responsabilidade. 
112. Conforme assentado na jurisprudência deste TCU, em sede de processos de contas, a configuração da revelia não gera presunção de veracidade das irregularidades atribuídas aos responsáveis revéis, sendo indispensável ao julgamento pela irregularidade das contas a presença de prova suficiente da fatos e condutas contrários à lei (Acórdão 4704/2014-TCU-Primeira Câmara, Rel. Min. Bruno Dantas, 2369/2013 - TCU - Primeira Câmara, Rel. Min. Benjamin Zymler, 2070/2015 - TCU - Plenário, Rel. Min. Vital do Rêgo, dentre muitos outros) . 
113. Nesse sentido, verifica-se que estão adequadamente caracterizados e lastreados em evidências os ilícitos praticados e a respectiva responsabilidade da entidade convenente, conforme indicado pareceres lançados nos autos acima sintetizados. 
114. Portanto, não tendo sido contestadas as imputações veiculadas na citação dos agentes apontados como responsáveis, permanecem caracterizadas as irregularidades apontadas nas conclusões do Relatório Completo do Tomador de Contas Especial e na instrução inicial lançada neste feito por esta Unidade Técnica.
Alegações de Defesa da Sra. Mariana de Oliveira Finco
115. A responsável relata que a CH2 Comunicação Corporativa LTDA foi registrada na junta comercial em 2006 (certidão da Junta Comercial de São Paulo, peça 122) pela Sra. Hellem Maria de Lima e Silva a pedido do Sr. Apostole Lazaro Chryssafidis, então presidente da ABETAR. A defendente detinha participação de 2,5% do capital social e a administração foi atribuída ao Sr. Andreas Lazaros Chryssafidis. Informa que a empresa CH2 suspendeu suas atividades em 2007 e foi baixada definitivamente em 11/11/2010.
116. Alega que somente teve conhecimento dos fatos em debate quando recebeu intimação do Ministério Público Federal, convocada para prestar declarações ao Ministério Público. Na oportunidade foi lhe apresentado documentos cuja grafia por ela não foi reconhecida, confirmando desta forma que a empresa teria sido usada por terceira pessoa sem o seu consentimento. 
117. Aduz que o Ministério Público de São José dos Campos ajuizou ação cautelar inominada (processo n° 0000463-24.2012.403.6103) , visando a indisponibilidade dos bens e direitos das empresas acusadas de estarem envolvidas na fraude ao Convênio 943/2007, incluindo a CH2 Comunicação Corporativa LTDA.
118. O próprio Parquet, todavia, não teria incluído a sociedade empresária e seus sócios no polo passivo da ação principal (ação civil pública de improbidade administrativa n° 0000098-67.2012.403.61.6103) . Aponta, ainda, que sentença na Ação Civil Pública, apesar de ter condenado várias empresas, não responsabilizou a CH2 Comunicação Corporativa LTDA e seus sócios.
119. Alega que as assinaturas nos documentos à peça 18, p. 6, 7 e 9 constituiriam falsificações que não guardariam qualquer semelhança com a sua firma. Igualmente não reconhece a rubrica ou assinatura à peça 20, p. 3 e 4.
120. Aduz que, como o suporte probatório das imputações neste processo é o mesmo que fundamenta as ações civis públicas, não haveria elementos para responsabilizá-la pelos ilícitos que resultaram em fraude e lesão ao erário. 
121. Ainda que se julgue que a CH2 Comunicação Corporativa Ltda. tenha sido usada para fraudar a licitação sob exame, a responsável entende incabível sua responsabilização por não ter obtido qualquer vantagem ilícita, bem somo por ter sido vítima das fraudes praticadas por Apostole Lazaro Chryssafidis e outros agentes.
122. Afirma não ter agido em conluio com o então presidente da Abetar, asseverando que este teria extrapolado os poderes conferidos de mandato conferido pelo Sr. Andreas Chryssafidis e, portanto, assumiu a inteira responsabilidade por suas condutas, conforme estabelece o art. 663 do Código Civil.
123. Contesta a desconsideração da personalidade jurídica da CH2 Comunicações ante a ausência de evidências de que os sócios tenham utilizado a sociedade com abuso de direito e que as condutas ilícitas foram praticadas exclusivamente pelo Sr. Apóstole Lazaro Chryssafidis e outros que se beneficiaram com os valores recebidos.
124. Requer o prazo de 60 dias para complementar sua defesa, sob o argumento de que não teve acesso às peças 67 a 96 destes autos, bem como que o processo 0004522-21.2013.403.6103 segue em segredo de justiça no TRF3, sendo que para ter acesso ao mesmo a acusada necessita juntar procuração e solicitar vistas. 
Análise
125. Iniciando pela requisição de prorrogação de prazo para complementação de defesa, verifica-se que desde a apresentação da peça de defesa, em 18/4/2019, transcorreu interstício muito superior aos sessenta dias adicionais solicitados pela responsável. Deve-se considerar, portanto, que a solicitação perdeu o objeto e que a responsável dispôs de prazo suficiente para obter acesso às peças necessárias a embasar a sua defesa.
126. Passando-se ao exame das alegações de mérito, constata-se que a defendente não contesta a participação da CH2 Comunicação nas fraudes em procedimentos licitatórios da Abetar, reconhecendo que a sociedade empresária teria sido utilizada pelo Sr. Apostole Lazaro como instrumento para o desvio de recursos do convênio. 
127. A defendente intenta eximir-se de responsabilidade afirmando que desconhecia os atos ilícitos que resultaram em prejuízo ao erário e que o então dirigente da Abetar teria se valido de mandato conferido por seu esposo à época dos fatos, o Sr. Andreas Chryssafidis, para simular a prestação de serviços e obter vantagem ilícito.
128. Cumpre evidenciar que a concessão de poderes para movimentação financeira de contas bancárias da sociedade empresária ao Diretor Presidente da Abetar não é suficiente para excluir a responsabilidade dos sócios da CH2 Comunicações. Com efeito, a administração da sociedade era, de fato, de responsabilidade de ambos os sócios, circunstância confirmada pelo sócio Sr. Andreas Chryssafidis em depoimento ao Ministério Público Federal (peça 69, p. 61) .
129. Conforme preceitua o art. 1.011 do Código Civil de 2002, o administrador da sociedade deverá ter, no exercício de suas funções, o cuidado e a diligência que todo homem ativo e probo costuma empregar na administração de seus próprios negócios. Na hipótese de causação de prejuízo a terceiros, como é o caso sob exame, os administradores respondem solidariamente com a sociedade quando configurada culpa no desempenho de suas funções, na forma prevista no art. 1.016 do Código Civil.
130. Nessa vertente, incumbia aos sócios administradores exercer o controle sobre a movimentação financeira executada pelo então Presidente da Abetar, uma vez que a concessão de poderes de representação pelo mandato não importa na transferência das responsabilidades de gestão que incidem sobre o mandante.
131. Ademais, a própria defendente admitiu que a empresa foi constituída a pedido do Sr. Apostole Chryssafidis, tio do Sr. Andreas Chryssafidis especificamente para prestação de serviços à Abetar (peça 69, p. 70) . Portanto, era dever dos sócios gerentes acompanhar as transações efetuadas pela sociedade de sua propriedade com a entidade que seria, supostamente, sua principal cliente.
132. Observa-se, ainda, que os argumentos de defesa da responsável não esclarecem os indícios coincidentes de que a CH2 Comunicação, desde a sua constituição, era sociedade fictícia formalizada meramente para operacionalizar fraudes. Nesse sentido, o MPF apurou que a empresa jamais apresentou quadro de empregados ou estrutura operacional, tendo informado em seu cadastro no CNPJ ter sede no endereço residencial do ex-presidente da Abetar e que funcionava no mesmo escritório da referida associação. 
133. Merecem destaque os seguintes trechos da sentença prolatada na ACP (peça 124, p. 5) :
'Nas declarações juntadas às fls. 554/ 570 dos autos do ICP nº 1.34.014.000329/2010- 68, verifica-se que Mariana de Oliveira Finco Chryssafidis e Andréas Lazaros Chryssafidis, este último sobrinho de Apostole Lazaro Chryssafidis (Presidente da ABETAR) , eram sócios da sociedade empresária CH2 Comunicação Corporativa Ltda., situada na Av. Alfredo Ignácio Nogueira Penido, nº 335, Bairro Jardim Aquarius, 10º andar do Ed. Madison Tower, sala 1007, em São José dos Campos/SP, ao lado da sede da ABETAR (sala 1008) , tendo aquela sido constituída unicamente para prestação de serviços à ABETAR, a pedido do Presidente da associação. 
Asseveraram que as únicas atividades promovidas pela empresa CH2 foram a organização de dois congressos presididos pela ré ABETAR, nos anos de 2006 e 2007, e a comercialização de anúncios para a publicação do guia ABETAR. Ainda, segundo informações colhidas dos depoentes, a empresa CH2 Comunicação não tinha quadro de empregados, tendo encerrado suas atividades no final do ano de 2007, portanto, antes mesmo da celebração do convênio nº 728599/09, no qual figurou como convidada interessada. 
 (...) 
Oportuno ressaltar que a sociedade empresária CH2 Comunicação teve, em um primeiro momento, sua sede social na Av. Heitor Villa Lobos, nº 620, complemento 162, Bairro Vila Ema, São José dos Campos/SP, que é o mesmo endereço do domicílio do Sr. Apostole Lazaro Chryssafidis, conforme documentos de fls. 185, 201 e 644 do ICP nº 065/2008- 28.
Os depoimentos dos Srs. Mariana de Oliveira Finco Chryssafidis e Andreas Lazaro Chryssafidis (sobrinho do réu) , acima transcritos, colhidos no âmbito do inquérito civil público e submetidos ao crivo do contraditório, também fazem prova dos meios ardilosos utilizados pelo réu APOSTOLE na constituição da sociedade empresária CH2 Comunicação. A data de constituição da pessoa jurídica deu-se em 11/10/2006, tendo como sede social o próprio domicílio pessoal do réu APOSTOLE, o qual, inclusive, até 29/11/2007, figurava no quadro societário na qualidade de sócio-administrador, tendo cedido suas quotas sociais aos seus parentes. Conquanto tenha o réu se retirado, formalmente, do quadro social, manteve-se à frente da gestão da empresa, haja vista que nomeado procurador com poderes ilimitados e por prazo indeterminado. Posteriormente, em 26/03/2008, a CH2 Comunicação alterou sua sede social, instalando-se fisicamente no mesmo endereço em que sediada as associações ABETAR, Instituto Nova Cidadania e Convention & Visitors Bureau. 
Registra-se que a empresa CH2 Comunicação nunca exerceu, efetivamente, qualquer atividade econômica, salvo a organização de dois congressos promovidos pela ré ABETAR, tampouco seus sócios aparentes realizaram a gestão da empresa. Com efeito, na página 364 do arquivo ExtratoDetalhado.PDF do CD-Room juntado aos autos faz prova de que a movimentação da conta-bancária da pessoa jurídica CH2 Comunicação era feita exclusivamente pelo réu, uma vez que, na data de 23/03/2009, a instituição financeira confirmou com o réu APOSTOLE (apelido LAC) a emissão do cheque nº 03, no valor de R$25.000,00, em favor da pessoa física Sr. Carvalho Arantes, o que possibilitou o desconto do título de crédito. Ademais, os registros lançados na conta bancária revelam transferências contínuas de valores em benefício do próprio réu, da empresa WP Comunicação e de sua esposa Sra. Maria Luiza Castro Cryssafidis. Nos cadastros da Receita Federal do Brasil, a ré HELLEM, conhecida de longa data do réu APOSTOLE, figura como contadora responsável da empresa CH2 Comunicação.'
134. Quanto às alegações de falsificação de suas assinaturas nos documentos relativos à contratação, apesar de terem sido corroboradas pelo Ministério Público Federal e pelo juiz que prolatou a sentença na ação de improbidade, conforme excerto acima transcrito, observa-se que a responsável não apresentou laudo pericial nesse sentido. Ressalte-se que esta Corte de Contas não está vinculada ao juízo formulado por outras instâncias de controle quanto à validade de elementos de prova e tampouco incumbe a este Tribunal produzir provas sobre alegações dos defendentes.
135. Sem embargo, ainda que se acolhesse as alegações de que as assinaturas da responsável foram forjadas, esse fato não afastaria os indícios de que a CH2 era firma de fachada e tampouco descaracteriza a responsabilidade dos sócios pela gestão financeira, movimentação bancária e escrituração contábil da sociedade.
136. Nessa linha, as investigações do Ministério Público Federal evidenciam que houve trânsito de expressivos recursos pelas contas bancárias da CH2 Comunicações, inclusive com fluxo de recursos para pessoas e outras empresas de fachada utilizadas no esquema fraudulento de desvio de recursos públicos (peça 62, p. 10-21) . Merece destaque que, apesar de terem declarado ao MPF e à Justiça Federal que ignoravam os atos de gestão financeira da CH2 Comunicação, os sócios da empresa foram beneficiários de diversas transferências de recursos de conta corrente da empresa, tendo inclusive recebido transferências entre abril e junho de 2010 no valor de R$ 35.000,00 (peça 62, p. 22) , período em que a sociedade já teria encerrado suas atividades.
137. Todos esses elementos e mais as relações familiares com o Sr. Apostole Lazaro Chryssafidis indicam que a Sra. Mariana Finco foi, no mínimo, conivente com a constituição e utilização fraudulenta da pessoa jurídica para simular contratações e receber pagamentos indevidos em prejuízo aos cofres públicos, conduta que autoriza sua responsabilização nos termos do art. 16, § 2º, alínea b, da Lei 8.443/1992. 
138. Quanto à ausência de prova de que tenha obtido vantagem ilícita, deve-se contrapor que a responsabilização dos sócios da empresa contratada por ilícito causador de dano ao erário prescinde de comprovação de que tenham obtido vantagem pecuniária decorrente das irregularidades praticadas. 
139. Deve-se concluir, de todo o acima exposto, que as alegações de defesa da Sra. Mariana de Oliveira Finco Chryssafidis não descaracterizam a irregularidade a ela imputada e tampouco sua responsabilidade pelo dano ao erário dela decorrente.
Alegações de defesa do Sr. Atila Yurtserver
140. O responsável alega não ter acesso a qualquer documento referente ao Convênio n. 943/2007, uma vez que foi celebrado e executado há mais de dez anos. Ainda que se exigisse guarda permanente para documentos relacionados a acordos, ajustes, contratos e/ou convênios, não se trataria de responsabilidade do jurisdicionado, uma vez que este não exerce o cargo de diretor-presidente da Abetar desde o ano de 2008.
141. Aduz que, mesmo se for considerada a regra de guarda de documentos relativos a convênios e similares, não seria sua a responsabilidade, uma vez que teria deixado o cargo de diretor-presidente da Abetar em 2008.
142. Menciona que os prazos quinquenal ou decenal para guarda de documentos, apesar de não previstos em lei, devem ser computados da data da aprovação da prestação ou tomada de contas, do gestor do órgão ou entidade concedente, na forma do § 1º do art. 30 da então vigente IN STN 01/1997 e §3º do art. 3º da Portaria Interministerial 127/2008.
143. O defendente referencia, ainda, a Tabela de Temporalidade e Destinação de Documentos elaborada por esta Corte de Contas que determina a guarda intermediária de dez anos. 
144. Entende que decorridos mais de dez anos dos fatos, não seria mais exigível a apresentação dos documentos. Ressalta que a exigência para apresentar documentos os quais o jurisdicionado não possui mais acesso pode configurar cerceamento de defesa e, para remediar o problema, seria necessário observar o preceituado no parágrafo único do art. 398 do CPC: Se o requerido afirmar que não possui documento ou a coisa, o juiz permitirá que o requerente prove, por qualquer meio, que a declaração não corresponde à verdade.
Análise
145. Quanto à alegação de que o decurso do tempo tornou inexigível a apresentação de documentos relativos ao Convênio 943/2007, deve-se ponderar que o prazo para a guarda da referida documentação encontrava-se fixado no § 1º do art. 30 da então vigente IN STN 01/1997 e foi pactuado entre as partes nos termos da cláusula nona, parágrafo terceiro, do respectivo termo, assim redigida (peça 5, p. 8) : 
'CLÁUSUNA NONA PARÁGRAFO TERCEIRO. As faturas, recibos, notas fiscais e quaisquer outros documentos comprobatórios de despesas deverão ser emitidos em nome da CONVENENTE, devidamente identificados com o número do Convênio e mantidos em arquivo, em boa ordem, no próprio local em que foram contabilizados, à disposição dos órgãos de Controle Interno e Externo, pelo prazo de 5 (cinco) anos, contados da aprovação da prestação de contas do CONCEDENTE, pelo Tribunal de Contas da União, relativa ao exercício em que ocorreu a concessão.' (grifos do original) 
146. Considerando que os recursos sob exame foram transferidos em 2008, verifica-se que a Secretaria Executiva do MTur não figurou como unidade jurisdicionada para fins de prestação de contas no exercício de 2008, conforme DN TCU 94/2008; e considerando que, à época, se encontrava vigente o prazo para prestação de contas do exercício de 2009, estipulado na DN TCU 100/2009.
147. Ante a ausência de processo de prestação de contas do órgão concedente, entende-se aplicável à espécie o prazo para guarda de documentos fixado no art. 19 da Instrução Normativa 49/2005 para agentes que não prestam contas ordinariamente ao TCU:
'Art. 19. Os documentos comprobatórios do recebimento de receita e da execução de despesa deverão estar disponíveis para consulta pelo prazo mínimo de 10 (anos) , contados, respectivamente, da data de recebimento ou de aplicação dos recursos.'
148. Nesse sentido, o seguinte enunciado da jurisprudência selecionada desta Corte de Contas:
Acórdão 78/2008-TCU-Plenário, Relator Ministro Benjamin Zymler
'Enunciado
O prazo para guarda e conservação de documentos que tiverem sido analisados pelo TCU para fins de julgamento de contas anuais é de cinco anos, contados da data da decisão definitiva sobre essas contas. Quando se referirem a receitas percebidas ou despesas efetuadas por quem não presta contas ordinárias ao Tribunal, os documentos deverão ser guardados por dez anos, contados da data de recebimento ou de aplicação dos recursos, respectivamente.'
149. Ressalte-se que a notificação do responsável para apresentação da documentação complementar pelo concedente ocorreu em 28/11/2016, anteriormente, portanto, ao termo final do prazo de dez anos após a transferência dos recursos à entidade convenente, ocorrido em 15/2/2018.
150. O entendimento desta Corte de Contas é no sentido de que o prazo para a guarda da documentação pelo convenente não se interrompe somente com a instauração da tomada de contas no âmbito do TCU ou do órgão concedente, mas também pela prática de ato que, de alguma forma, leve ao conhecimento do responsável convenente a necessidade de adoção de alguma providência atinente à prestação de contas (Acórdão 359/2007-TCU-Segunda Câmara, Relator Ministro Aroldo Cedraz) . 
151. Assim, tendo o responsável sido notificado tempestivamente sobre a necessidade de apresentação de documentos comprobatórios da execução das despesas, não se pode acolher a escusa de que tais documentos não mais podem ser exigidos.
152. Sobre a impossibilidade de ter acesso aos documentos necessários à defesa, verifica-se que o defendente igualmente não comprovou ter adotado qualquer providência administrativa ou judicial para obtê-los junto aos atuais dirigentes da Abetar. Considerando que o ônus de comprovar a boa e regular aplicação de recursos públicos transferidos mediante convênio incumbe ao gestor (art. 70, parágrafo único, da Constituição da República de 1988) , não restou evidenciada a impossibilidade material do defendente de obter as provas necessárias ao cumprimento do dever constitucional e legal de prestar contas.
153. Considerando que o responsável não trouxe os documentos necessários à comprovação das despesas e tampouco comprovou a adoção de qualquer providência para ter acesso aos referidos elementos de convicção, permanece caracterizada sua responsabilidade pelo ilícito gerador do dano ao erário.
154. Deve-se concluir, de todo o acima exposto, que as alegações de defesa do Sr. Átila Yurtsever não descaracterizam a irregularidade a ele imputada e tampouco sua responsabilidade pelo dano ao erário dela decorrente.
Alegações de defesa da sociedade empresária Gráfica Nystag e dos Srs. Edson Luiz de Sousa, Anderson Gasparini e Reginaldo Gasparini
155. Preliminarmente, os defendentes requerem suspensão do processo enquanto não houver trânsito em julgado com sentença definitiva na ação civil pública por ato de improbidade administrativa 0004522-21.2013.4.03.6103, que tramita na Segunda Vara Cível da justiça Federal em São Jose dos Campos/SP. 
156. No mérito, transcrevem alegações ofertadas na referida ação de impropriedade administrativa, conforme a seguir sintetizado.
157. Relatam que os sócios Srs. Edson Luiz de Sousa; Anderson Gasparini e Reginaldo Gasparini, compartilhavam a gestão da sociedade e agiram dentro das normas legais e conduziram-se de boa-fé.
158. Contestam a desconsideração da personalidade jurídica da sociedade empresária e a equiparação dos sócios a agentes públicos, pois teriam atuado como meros prestadores de serviços no ramo de gráfica conforme restaram provado nos autos, por meios dos seus interrogatórios
159. Afirmam que a sociedade não teria participado de licitação para prestar serviços para o Sr. Apostole Lazaro Chryssafidis responsável pelos negócios da empresa ABETAR. Sustentam que, após o chamamento por convites da Abetar, a Gráfica Nystag foi contratada para produzir de cartilhas, panfletos e outros materiais de divulgação de eventos.
160. Apresentado e aprovado o orçamento, prosseguem, acertava-se que os valores seriam depositados na conta da empresa para a confecção da quantidade dos materiais aprovados. Após efetivação do depósito, todavia, o contratante alterava a quantidade pactuada e requeria devolução da diferença de valores o que efetivamente era realizado pela empresa.
161. Alegam que os serviços foram regularmente prestados na forma das normas aplicáveis, tendo sido recolhidas inclusive as contribuições devidas a União, Estado e Município, inexistindo provas de que tenham concorrido para as fraudes praticadas pelo Sr. Apostole Lazaro Chiyssafidis e outros agentes ele associados.
162. Sustentam, por fim, que mesmo que se julgue que a sociedade tenha concorrido para alguma irregularidade, teria atuado como terceiro de boa-fé, não obtendo vantagem ilícita. 
Análise
163. O pedido de suspensão do processo em razão da tramitação de ação de improbidade administrativa na Justiça Federal sobre os mesmos fatos não merece acolhimento pela incidência do princípio da independência das instâncias administrativa, civil e penal. 
164. A competência judicante deste TCU decorre de matriz constitucional (art. 70, parágrafo único c/c o art. 71, inciso II, da Constituição da República) e alcança os gestores públicos e privados, bem como quaisquer pessoas físicas e jurídicas públicas ou privadas que deem causa a prejuízo ao erário.
165. Por esse fundamento, os processos de contas são conduzidos de forma autônoma em relação aos feitos de natureza cível ou criminal que tramitem no Poder Judiciário, com exceção da hipótese de sentença criminal transitada em julgado que negue a existência do fato ilícito ou a sua autoria, nos termos do art. 935 do Código Civil.
166. Nesse sentido é remansosa a jurisprudência desta Corte de Contas, cabendo citar, por todos, os Acórdão 131/2017-TCU-Plenário, relator Ministro Walton Alencar Rodrigues, 6903/2018-TCU-Segunda Câmara, Relatora Ministra Ana Arraes, 2983/2016-Primeira Câmara, Relator Ministro Bruno Dantas e 940/2019-TCU-Segunda Câmara - Relator Ministro Aroldo Cedraz.
167. Também o Supremo Tribunal Federal já decidiu que a sentença proferida em processo penal não tem o condão de obstar a competência constitucional do TCU de proceder à tomada de contas, mas poderá servir de prova em processos administrativos se concluir pela não ocorrência material do fato ou pela negativa de autoria (Mandados de Segurança 21.948-RJ, 21.708-DF e 23.635-DF) . O Plenário do STF também decidiu que o ajuizamento de ação civil pública não retira a competência do Tribunal de Contas da União para instaurar TCE, diante da competência do TCU inserida no art. 71 da CF/88 (Mandado de Segurança 25880/DF) .
168. Também não devem prosperar as alegações de mérito trazidas pelos responsáveis. 
169. As afirmativas de que atuaram simplesmente como prestadores de serviços são infirmadas pelas evidências de que a Gráfica Nystag recebeu recursos de convênios federais da Abetar e imediatamente devolveu parte do valor a empresas controladas pelo presidente da entidade, conforme se extrai do seguinte excerto da inicial da ação de improbidade (peça 77, p. 106/107) :
'A GRAFICA NYSTAG, por sua vez, recebeu da ABETAR recursos do convênio 537/2007 no valor de R$ 33.000,00 e seus sócios, na mesma data do depósito desse valor. devolveram R$ 22.000.00 a empresas de APOSTOLE LAZARO CHRYSSAFIDIS, sendo R$ 10.000,00 para a W P COMUNICAÇÃO E MAKETING e mais R$ 12.000,00 para A L CHRYSSAFIDIS.
A NYSTAG recebeu ainda recursos do convênio 943/2007, no valor de R$ 79.680.00. Na mesma data do recebimento, seus sócios devolveram R$ 54.125,00 a empresas de APOSTOLE, sendo R$ 40.000,00 para a WP COMUNICAÇÃO e R$ 14.125.00 para a A L CHRYSSAFIDIS. Cerca de dois terços, pelo menos, do dinheiro transferido para a GRAFICA NYSTAG (R$ 76.125.00 de um total de R$ 112.680,00) retornou diretamente para contas geridas por APOSTOLE.
 (...) 
No geral, a GRAFICA E EDITORA TARG LTDA e a GRÁFICA NYSTAG L TOA foram usadas para fraudar licitações, sendo forjados documentos para participar de licitações/ documentos fiscais e prestações de contas. Os serviços contratados não eram prestados ou eram superfaturados/ e as contas bancárias da entidade eram usadas para o trânsito e desvio de recursos públicos.
No caso específico dessas gráficas/ ambas administradas por seus sócios ANDERSON GASPARINI, REGINALDO GASPARINI e EDSONLUIZ DE SOUZA, houve devolução dos recursos depositados pela ABETAR por supostos serviços prestados, em clara demonstração de que as empresas gráficas, com conhecimento e consentimento de seus sócios, mediante prévio ajuste destes com APOSTOLE CHRYSSAFIDIS, concorreram para o desvio e apropriação de recursos públicos.
Os sócios das duas gráficas foram indagados nos inquéritos civis sobre os motivos que deram ensejo a tais transferências, mas optaram por responder que não localizaram a documentação correspondente (fis. 1239 do ICP 129/2011) . Sequer deram ao trabalhar de, ao menos, mencionar os motivos das transferências, ainda que sem comprovação documental, o que demonstra a ilicitude das transações. Interessante observar ainda que os valores retomados pela NYSTAG nos dois convênios ao grupo comandado por APOSTOLE, correspondem a quantias entre 66 e 67 por cento do valor depositado pela ABETAR. A coincidência de percentuais constitui prova de que havia ajuste prévia entre as partes para devolução de uma porcentagem fixa dos recursos pagos pela ABETAR.'
170. Extrai-se das provas levantadas pelo Ministério Público Federal que a Gráfica Nystag, por intermédio de seus sócios, após receber R$ 79.680.00 oriundos do Convênio 943/2007 por supostos serviços prestados à Abetar, restituiu a maior parte do valor recebido (R$ 54.125,00) a sociedades empresárias utilizadas para simular contratações e prestação de serviços pagos com recursos de convênio com o Mtur (peças 74, p. 158) , conforme abaixo detalhado:
	Depositante
	Conta Corrente
	Data
	Valor (R$) 
	Beneficiário 
	Conta corrente

	Abetar
	Caixa Econômica Federal (Ag. 2741, CC: 316-5
	8/9/2008
	79.680,00
	Gráfica Nystag
	Itaú (Ag. 0032, CC: 717407) 

	Gráfica Nystag
	Itaú (Ag. 0032, CC: 717407) 
	8/9/2008
	40.000,00
	WP Com. e Marketing
	Banco 356 (Ag. 1334, CC: 90032403) 

	Gráfica Nystag
	Itaú (Ag. 0032, CC: 717407) 
	8/9/2008
	14.125,00
	A. L. CHRYSSAFIDIS
	Banco 409 (Ag. 148, CC: 2224449) 

171. Em resposta formalizada ao MPF, os defendentes informaram a impossibilidade de esclarecer essas movimentações sob a alegação de que não localizaram os documentos respectivos (peça 74, p. 1620.
172. Em sua defesa neste feito, os responsáveis intentam justificar a devolução parcial dos recursos alegando que houve alteração dos quantitativos após o pagamento pelos serviços. Não se pode acolher tal justificativa uma vez que, além de não ter sido esclarecida a razão para o pagamento antecipado pelos serviços contratados, a sociedade empresária transferiu os recursos públicos recebidos da Abetar a outras pessoas jurídicas e físicas.
173. Ademais, a sociedade e seus sócios não apresentaram qualquer comprovação da efetiva prestação dos serviços e tampouco a formalização contratual das alterações quantitativas alegadas. 
174. Na verdade, os elementos probatórios constantes dos autos contradizem as afirmações dos defendentes. Por força do Contrato 009/4 (peça 20, p. 8-10) , a Gráfica Nystag teria fornecido 12.000 Guias (Impressão Gráfica - Formato 21x28 cm, lombada quadrada, miolo papel couche 90g, capa couche 170g, 4x4 cores, 150 páginas) , conforme Nota Fiscal 140, de 8/9/2008 e termo de entrega do objeto (peça 18, p. 8 e 11) no valor de R$ 79.680,00. 
175. As informações constantes desses documentos, portanto, indicam que houve faturamento e pagamento integrais à contratada. Caso houvesse ocorrido a suposta redução quantitativa, a emissão do documento fiscal deveria ter efetuada pelos quantitativos e valores reais da operação (ou, no mínimo, deveria ter sido retificada posteriormente) e o documento de recebimento deveria espelhar tal fato com a correspondente redução do preço pago.
176. Com base nesses elementos de convicção, corrobora-se o juízo do Ministério Público Federal de que os Srs. Anderson Gasparini, Reginaldo Gasparini e Edson Luiz de Souza, utilizaram a sociedade empresária Gráfica Nystag, mediante emissão de notas fiscais de serviços fictícios e movimentação financeira irregular de valores, para auxiliar no esquema de desvio dos recursos públicos do convênio em questão comandado pelo então presidente da Abetar.
177. Contrariamente ao que sustentam os defendentes, essas constatações evidenciam condutas dolosas e informadas por má-fé por parte dos sócios e, portanto, justificam a desconsideração da personalidade jurídica da Gráfica Nystag e a responsabilização pessoal dos referidos agentes pelo prejuízo ao erário apurado, nos termos do art. 16, § 2º, alínea b, da Lei 8.443/1992. 
178. Deve-se concluir, de todo o acima exposto, que as alegações de defesa da Gráfica Nystag e dos Srs. Anderson Gasparini, Reginaldo Gasparini e Edson Luiz de Souza não descaracterizam a irregularidade a eles imputada e tampouco suas responsabilidades pelo dano ao erário dela decorrente.
Outras informações relevantes
179. Em obediência ao comando contido no item 9.4 do Acórdão 1772/2017-TCU-Plenário - Relator Ministro-Substituto Augusto Sherman, informa-se que foram localizados os seguintes processos em tramitação nesta Corte de Contas em que há débito imputável aos responsáveis Srs. Apostole Lázaro Chryssafidis e Atila Yurtsever e entidade Associação Brasileira das Empresas de Transporte Aéreo Regional - Abetar:
	Processo
	Tipo
	Complemento do assunto

	Processo 031.739/2018-0
	  TCE
	  TCE instaurada pelo Ministério do Turismo em razão de não-comprovação da regular aplicação dos recursos repassados pela União, Convênio 450/2006, firmado com o Ministério do Turismo, Siafi/Siconv 571490, que teve como objeto GUIA DO VIAJANTE REGIONAL AVIATION. 

	Processo 007.781/2017-2
	  TCE
	  Tomada de Contas Especial 3/2017 de Coordenação-Geral de Convênio - Mtur

	 Processo 012.795/2017-8
	  TCE
	  Tomada de Contas Especial instaurada em razão de irregularidades verificadas na execução do convênio nº 1885/2009 (SIAFI nº 728599) , firmado entre o MTUR e a Associação Brasileira das Empresas de Transportes (E-TCE nº 12/2017 e processo nº 72031.008460/2009-76) .

	Processo 007.783/2017-5
	  TCE
	  Tomada de Contas Especial 2/2017 de COORDENAÇÃO-GERAL DE CONVÊNIO - MTur

	Processo 007.780/2017-6
	  TCE
	  Tomada de Contas Especial 8/2017 de COORDENAÇÃO-GERAL DE CONVÊNIO - MTur

	Processo 000.887/2015-3
	  TCE
	  Convênio 149/2010 (Siafi/Siconv 732394) firmado entre o Ministério do Turismo e a Associação Brasileira das Empresas de Transporte Aéreo Regional/ABETAR

	Processo 001.250/2015-9
	  TCE
	  Convênio 431/2008 (Siafi/Siconv 629187) firmado entre o Ministério do Turismo e a Associação Brasileira das Empresas de Transporte Aéreo Regional - ABETAR

	Processo 001.360/2015-9
	  TCE
	  Convênio 357/2009 (Siafi/Siconv 703572) firmado entre o Ministério do Turismo e a Associação Brasileira das Empresas de Transporte Aéreo Regional - ABETAR

	Processo 001.372/2015-7
	  TCE
	  Convênio 0059/2008 (Siafi/Siconv 623731) firmado entre o Ministério do Turismo e a Associação Brasileira das Empresas de Transporte Aéreo Regional - ABETAR

	Processo 016.917/2015-4
	  TCE
	  Convênio nº CV-1.287/2008 (Siafi 635898) firmado entre o Ministério do Turismo e Associação Brasileira das Empresas de Transporte Aéreo Regional-Abetar

	Processo 032.974/2014-0
	  TCE
	  Convênio 1.463/2010 (Siafi 749123) firmado entre o Ministério do Turismo e a Associação Brasileira das Empresas de Transporte Aéreo Regional-ABETAR

	Processo 012.690/2017-1
	  TCE
	Convênio 459/2006 (Siafi 571464) firmado entre o Ministério do Turismo e a Associação Brasileira das Empresas de Transporte Aéreo Regional-ABETAR

CONCLUSÃO
180. Os responsáveis foram regularmente citados por este Tribunal, tendo os Srs. Apostole Lazaro Chryssafidis, Andreas Lazaros Chryssafidis, Alejandro Sigfrido Mercado Filho, Jordana Karen de Morais Mercado e as pessoas jurídicas Associação Brasileira das Empresas de Transporte Aéreo Regional - Abetar, CH2 Comunicação Corporativa Ltda; e Mercado & Mercado Eventos Ltda permanecido silentes no prazo fixado para oferta de defesa e não efetuaram o recolhimento dos débitos imputados. Resta caracterizada, portanto, sua revelia quanto às imputações de ilícitos geradores de dano ao erário objeto desta TCE. 
181. Diante da revelia dos responsáveis e inexistindo nos autos elementos que permitam concluir pela ocorrência de boa-fé ou de outros excludentes de culpabilidade em sua conduta, conclui-se que suas contas devem ser julgadas irregulares.
182. Quanto aos Srs. Atila Yurtsever (CPF XXX.550.387-XX) , Mariana de Oliveira Finco (CPF XXX.684.649-XX) , Anderson Gasparini (CPF XXX.512.198-XX) , Reginaldo Gasparini (CPF XXX.264.988-XX) , Edson Luiz de Souza (CPF: XXX.570.668-XX) e a sociedade empresária Gráfica Nystag  (CNPJ 09.223.434/0001-25) , em face da análise promovida nesta instrução, propõe-se rejeitar as alegações de defesa apresentadas, uma vez que não foram suficientes para elidir as irregularidades a eles atribuídas ou infirmar sua responsabilização. 
183. Os argumentos de defesa tampouco lograram afastar o débito imputado aos responsáveis. Ademais, inexistem nos autos elementos que demonstrem sua boa-fé ou a ocorrência de outros excludentes de culpabilidade. Desse modo, suas contas devem, desde logo, ser julgadas irregulares, nos termos do art. 202, § 6º, do Regimento Interno/TCU. 
184. Ante o disposto no arts. 189 e 205 do Código Civil e na jurisprudência recentemente firmada pelo Supremo Tribunal Federal no RE 636886/AL com fixação de tese repercussão geral Tema 899, entende-se que incide a prescrição decenal às pretensões de ressarcimento do dano ao erário objeto desta TCE. Concluiu-se, todavia, que não se consumou a prescrição relativamente aos débitos em questão, considerando-se a adoção do termo inicial do cômputo do prazo a data da ciência formal pelo Ministério do Turismo das irregularidades que causaram dano ao erário.
185. Cabível, portanto, a proposição de condenação dos agentes responsáveis ao ressarcimento dos danos apurados. Deixa-se de propor a aplicação da multa prevista no art. 57 da Lei 8.443/1992 aos responsáveis em razão da incidência da prescrição da pretensão punitiva, conforme acima assinalado. 
186. Cabível, ainda, a proposição de remessa de cópia dos elementos pertinentes ao Ministério Público da União, atendendo, assim, ao disposto no art. 16, § 3º, da Lei 8.443/1992 c/c o art. 209, § 7º, do Regimento Interno/TCU.
PROPOSTA DE ENCAMINHAMENTO 
187. Diante do exposto, submetem-se os autos à consideração superior, propondo: 
a) considerar revéis, para todos os efeitos, os Srs. Apostole Lazaro Chryssafidis (CPF XXX.123.298-XX) , Andreas Lazaros Chryssafidis (CPF XXX.915.078-XX) , Alejandro Sigfrido Mercado Filho, (CPF XXX.290.808-XX) , Jordana Karen de Morais Mercado (CPF XXX.920.358-XX) , e as pessoas jurídicas Associação Brasileira das Empresas de Transporte Aéreo Regional - Abetar (CNPJ 05.086.765/0001-00) , CH2 Comunicação Corporativa Ltda (CNPJ 08.445.761/0001-69) ; e Mercado & Mercado Eventos Ltda (CNPJ 08.911.731/0001-09) , dando-se prosseguimento ao processo, nos termos do art. 12, § 3º, da Lei 8.443/1992;
b) rejeitar as alegações de defesa dos Srs. Atila Yurtsever (CPF XXX.550.387-XX) , Mariana de Oliveira Finco (CPF XXX.684.649-XX) , Anderson Gasparini (CPF XXX.512.198-XX) , Reginaldo Gasparini (CPF XXX.264.988-XX) , Edson Luiz de Souza (CPF: XXX.570.668-XX) e da sociedade empresária Gráfica Nystag (CNPJ 09.223.434/0001-25) ;
c)  com fundamento nos arts. 1º, inciso I, 16, inciso III, alínea 'b' e 'd', e 19, da Lei 8.443/1992, sejam julgadas irregulares as contas dos Srs. Apostole Lazaro Chryssafidis (CPF XXX.123.298-XX) , Atila Yurtsever (CPF XXX.550.387-XX) , Andreas Lazaros Chryssafidis (CPF XXX.915.078-XX) , Alejandro Sigfrido Mercado Filho, (CPF XXX.290.808-XX) , Jordana Karen de Morais Mercado (CPF XXX.920.358-XX) , Mariana de Oliveira Finco (CPF XXX.684.649-XX) , Anderson Gasparini (CPF XXX.512.198-XX) , Reginaldo Gasparini (CPF XXX.264.988-XX) , Edson Luiz de Souza (CPF: XXX.570.668-XX) e das pessoas jurídicas Associação Brasileira das Empresas de Transporte Aéreo Regional - Abetar (CNPJ 05.086.765/0001-00) , CH2 Comunicação Corporativa Ltda (CNPJ 08.445.761/0001-69) ; Mercado Eventos Ltda. - ME (CNPJ 08.911.731/0001-09) e Gráfica Nystag EPP (CNPJ 09.223.434/0001-25) ; condenando-os, solidariamente, ao pagamento das quantias a seguir especificadas, com a fixação do prazo de quinze dias, a contar das notificações, para comprovar, perante o Tribunal (art. 214, inciso III, alínea 'a', do Regimento Interno) , o recolhimento das dívidas aos cofres do Tesouro Nacional, atualizadas monetariamente e acrescidas dos juros de mora, calculados a partir das datas discriminadas, até a data do recolhimento, na forma prevista na legislação em vigor:
Débitos:
Débito 1
	Data de ocorrência
	Valor (R$) 
	Débito/crédito

	20/2/2008
	67.568,82
	Débito

	19/3/2010
	1.805,54
	Crédito

Responsáveis solidários: Srs. Apostole Lázaro Chryssafidis, Atila Yurtsever, Alejandro Sigfrido Mercado Filho e Jordana Karen de Morais Mercado e as pessoas jurídicas Associação Brasileira das Empresas de Transporte Aéreo Regional - Abetar e Mercado Eventos Ltda. - ME.
Débito 2:
	Data de ocorrência
	Valor (R$) 
	Débito/crédito

	20/2/2008
	60.818,00
	Débito

	19/3/2010
	1.625,15
	Crédito

Responsáveis solidários: Srs. Apostole Lázaro Chryssafidis, Atila Yurtsever, Mariana de Oliveira Finco Chryssafidis, Andreas Lazaros Chryssafidis e as pessoas jurídicas Associação Brasileira das Empresas de Transporte Aéreo Regional - Abetar e CH2 Comunicação Corporativa Ltda.
Débito 3
	Data de ocorrência
	Valor (R$) 
	Débito/crédito

	8/9/2008
	74.445,80
	Débito

	19/3/2010
	1.989,31
	crédito

Responsáveis solidários: Srs. Apostole Lázaro Chryssafidis, Atila Yurtsever, Anderson Gasparini, Reginaldo Gasparini, Edson Luiz de Souza e as pessoas jurídicas Associação Brasileira das Empresas de Transporte Aéreo Regional - Abetar e Gráfica Nystag Ltda. EPP;
d) autorizar, desde logo, nos termos do art. 28, inciso II, da Lei 8.443/1992, a cobrança judicial da dívida caso não atendidas as notificações; e
e) encaminhar cópia da deliberação que vier a ser adotada ao Procurador-Chefe da Procuradoria da República no Estado de São Paulo, nos termos do § 3º do art. 16 da Lei 8.443/1992 c/c o § 7º do art. 209 do Regimento Interno do TCU, para adoção das medidas cabíveis; e comunicar-lhe que o relatório e o voto que a fundamentarem podem ser acessados por meio do endereço eletrônico www.tcu.gov.br/acordaos e que, caso haja interesse, o Tribunal pode enviar-lhe cópia desses documentos sem qualquer custo;
f) Encaminhar cópia da deliberação que vier a ser adotada ao Ministério do Turismo e aos responsáveis, para ciência."
2.	Quanto à prescrição da pretensão de ressarcimento ao erário, o dirigente da subunidade, acompanhado pelo secretário, se manifestou nos seguintes termos:
"2. No tocante ao entendimento proferido pelo Supremo Tribunal Federal, no julgamento recente do RE 636.886 (tema 899) , a respeito da prescritibilidade da pretensão de ressarcimento ao erário com base em decisão de tribunal de contas, cabe assinalar que, conforme orientação sufragada pelo Acórdão 6589/2020-TCU-Segunda Câmara, da relatoria do Ministro Raimundo Carreiro, a decisão do STF alcança tão somente a fase judicial de execução do título extrajudicial, não atingindo os processos de controle externo em trâmite no TCU.
3. Aliás, da ementa do julgado do STF constou que: 'A pretensão de ressarcimento ao erário em face de agentes públicos reconhecida em acórdão de Tribunal de Contas prescreve na forma da Lei 6.830/1980 (Lei de Execução Fiscal) '. Portanto, até o trânsito em julgado do acórdão condenatório do TCU, permanece imprescritível a pretensão de ressarcimento ao erário decorrente da instauração da tomada de contas especial, conforme Enunciado da Súmula 282 do TCU:
'As ações de ressarcimento movidas pelo Estado contra os agentes causadores de danos ao erário são imprescritíveis.'
4. Ainda que o TCU venha a firmar entendimento pela prescrição da pretensão de ressarcimento ao erário, cabe destacar que também haveria de se discutir os fatos e atos tendentes à cobrança da dívida ocorridos na fase de análise da prestação de contas do convênio e fase interna da TCE, que caracterizariam a interrupção e/ou suspensão do prazo de prescrição."
É o relatório.

8.1. Edson Simões de Oliveira (62538-D/OAB-SP) e outros, representando Anderson Gasparini, Edson Luiz de Souza, Gráfica Nystag e Reginaldo Gasparini;  
8.2. Helton Francisco de Sousa Carvalho (9356/OAB-AM), representando Atila Yurtsever.  
8.3. Douglas de Souza (83659/OAB-SP) e outros, representando Mariana de Oliveira Finco.

Subprocurador-Geral Lucas Rocha Furtado.

TOMADA DE CONTAS ESPECIAL. CONVÊNIO. MINISTÉRIO DO TURISMO. FRAUDES EM atos licitatórios e contratuais praticados na execução do convênio. DESCONSIDERAÇÃO DA PERSONALIDADE JURÍDICA. CITAÇÃO. IRREGULARIDADE DAS CONTAS. DÉBITO. MULTA.

TOMADA DE CONTAS ESPECIAL (TCE)

Secretaria de Controle Externo de Tomada de Contas Especial (SecexTCE).

Trata-se de tomada de contas especial (TCE) instaurada pelo Ministério do Turismo (MTur) em desfavor da Associação Brasileira das Empresas de Transporte Aéreo Regional (Abetar) e de seus dirigentes, Apostole Lázaro Chryssafidis e Atila Yurtsever, em razão da não comprovação da boa e regular aplicação dos recursos repassados à referida entidade por força do Convênio 943/2007 (Siafi 619353) , para a realização do projeto intitulado "Guia Abetar 2008 II Edição - Viajante Aviação Regional".
O convênio foi firmado no valor de R$ 220.000,00, sendo R$ 200.000,00 à conta do órgão concedente e R$ 20.000,00 referentes à contrapartida da entidade convenente. Os recursos federais foram liberados por meio da ordem bancária 20080B900069, creditada na conta específica do convênio em 19/02/2008, conforme extrato bancário à peça 23.
Na primeira avaliação da prestação de contas, o órgão concedente, após diligências saneadoras, emitiu parecer técnico pela regularidade com ressalvas das contas. Todavia, mediante o Acórdão 3518/2015-TCU-Primeira Câmara, determinou-se ao MTur que fossem apuradas eventuais irregularidades em todos os convênios firmados com a Abetar e, se necessário, instauradas as tomadas de contas especiais.
Assim, esta TCE é resultado de novo exame acerca da documentação apresentada na prestação de contas, a partir das informações oriundas do TCU e da consultoria jurídica do Mtur noticiando esquema de fraudes nas contratações de serviços, praticadas por dirigentes da Abetar, conforme constatado em investigação do Ministério Público Federal e da Controladoria-Geral da União. 
Na fase interna da TCE, o órgão concedente concluiu pela impugnação total das despesas e pela responsabilidade solidária da entidade com seus dirigentes por ilícitos geradores de dano ao erário. O Controle Interno anuiu a esse posicionamento.
No âmbito desta Corte, considerando a ocorrência de irregularidades de natureza fraudulenta em atos licitatórios e contratuais praticados na execução do convênio, bem como a caracterização do abuso de direito na utilização da pessoa jurídica por parte dos sócios das empresas contratadas, foi realizada, por meio do Acórdão 1356/2019-TCU-Primeira Câmara, a desconsideração da personalidade jurídica das empresas envolvidas para promover a responsabilização de seus dirigentes e sócios, conforme se segue:
	Empresas
	Dirigentes e sócios

	CH2 Comunicação Corporativa Ltda.  
	Mariana de Oliveira Finco Chryssafidis 
Andreas Lazaros Chryssafidis 

	Mercado Eventos Ltda., atual denominação de Mercado & Mercado Eventos Ltda.
	Alejandro Sigfrido Mercado Filho
Jordana Karen de Morais Mercado

	Gráfica Nystag
	Anderson Gasparini  
Reginaldo Gasparini 
Edson Luiz de Souza

Em relação à responsabilização da Abetar (convenente) e de seus dirigentes, Apostole Lázaro Chryssafidis e Atila Yurtsever, cabe destacar o enunciado da Súmula TCU 286: "A pessoa jurídica de direito privado destinatária de transferências voluntárias de recursos federais feitas com vistas à consecução de uma finalidade pública responde solidariamente com seus administradores pelos danos causados ao erário na aplicação desses recursos." 
Assim, os responsáveis foram regularmente citados. Entretanto, o prazo regimental transcorreu sem que Apostole Lázaro Chryssafidis, Abetar, Mercado Eventos, Alejandro Sigfrido Mercado Filho, Jordana Karen de Morais Mercado, CH2 Comunicação e Andreas Lázaros Chryssafidis apresentassem alegações de defesa ou efetuassem o recolhimento do débito. Dessa forma, esses responsáveis devem ser considerados revéis, dando-se prosseguimento ao processo, conforme estabelece o art. 12, § 3º, da Lei 8.443/1992.
Por seu turno, os responsáveis Atila Yurtsever, Mariana de Oliveira Finco, Gráfica Nystag Ltda, Anderson Gasparini, Reginaldo Gasparini e Edson Luiz de Souza apresentaram alegações de defesa, que foram devidamente analisadas na instrução de peça 185, transcrita no relatório precedente.
Corroboro as análises empreendidas pela unidade instrutora, as quais contaram com a anuência do Ministério Público junto ao TCU, razão pela qual incorporo os fundamentos apresentados às minhas razões de decidir.
***
Na defesa apresentada por Mariana de Oliveira Finco, sócia da empresa CH2 Comunicação Corporativa, não houve contestação da participação da CH2 Comunicação nas fraudes em procedimentos licitatórios da Abetar, contudo, a defendente procura afastar sua responsabilidade alegando que Andreas Chryssafidis, sócio da empresa e seu esposo à época dos fatos, teria se valido do seu  mandato para praticar os atos ora questionados.
A Secex-TCE registra que não é possível afastar a sua responsabilidade, visto que ela mesma admitiu que a empresa foi constituída a pedido de Apostole Chryssafidis, tio de Andreas Chryssafidis, especificamente para prestação de serviços à Abetar. Além disso, desde a sua constituição, a CH2 Comunicação jamais apresentou quadro de empregados ou estrutura operacional, caracterizando-se como empresa de fachada. 
Portanto, não podem ser acatados os argumentos apresentados por Mariana de Oliveira Finco para afastar a sua responsabilidade.
Quanto à defesa apresentada por Atila Yurtserver, ele alega que o longo transcurso de tempo desde os fatos apurados impossibilitaria seu acesso aos documentos relativos ao convênio, além de que a guarda dos documentos não seria sua responsabilidade, já que deixou o cargo de diretor-presidente da Abetar em 2008. Portanto, em essência, aduz cerceamento de defesa.
Como o MTur não figurou como unidade jurisdicionada para fins de prestação de contas no exercício de 2008, aplica-se ao caso o art. 19 da Instrução Normativa 49/2005, que impõe a guarda de documentos comprobatórios das despesas pelo prazo mínimo de dez anos, contados da data de aplicação dos recursos. 
Verifica-se um lapso temporal inferior a dez anos entre a ocorrência do dano e notificação dos responsáveis pela autoridade administrativa competente para apresentação da documentação complementar, ocorrida em 28/11/2016. Desse modo, não há de se falar em inviabilidade do estabelecimento do direito ao contraditório e à ampla defesa. 
Portanto, como não foram apresentados os documentos necessários à comprovação das despesas e tampouco houve a adoção de qualquer providência para ter acesso aos referidos elementos, há de se rejeitar as alegações de defesa apresentadas por Atila Yurtserver.
No que tange à defesa conjunta pela sociedade empresária Gráfica Nystag e seus sócios, Edson Luiz de Sousa, Anderson Gasparini e Reginaldo Gasparini, solicitam a suspensão deste processo até a conclusão da ação de improbidade administrativa na Justiça Federal sobre os mesmos fatos. Alegam que atuaram como prestadores de serviço - não como agentes públicos - e agiram de acordo com as normas, de boa-fé e sem recebimento de vantagem ilícita.
Afirmam que não teriam participado de licitação, mas que, após chamamento por convite, a empresa teria sido contratada, teria prestado serviços e teria recebido pagamentos via depósitos na conta da empresa. Relatam, ainda, que após efetivação do depósito, o contratante teria alterado a quantidade pactuada, motivo pelo qual teriam devolvido recursos.
Quanto ao pedido de sobrestamento dos autos, a Secex-TCE sublinha a jurisprudência desta Corte pela independência entre as instâncias penal, civil e administrativa, o que permite a condução de forma autônoma dos processos, com exceção da hipótese da existência de sentença criminal transitada em julgado que negue a existência do fato ilícito ou a sua autoria, nos termos do art. 935 do Código Civil.
Quanto ao mérito, a Secex-TCE sublinha que a empresa não apresentou documentos que comprovem a prestação dos serviços, nem a formalização contratual das alterações quantitativas alegadas. Destaca ainda "provas levantadas pelo Ministério Público Federal que a Gráfica Nystag, por intermédio de seus sócios, após receber R$ 79.680.00 oriundos do Convênio 943/2007 por supostos serviços prestados à Abetar, restituiu a maior parte do valor recebido (R$ 54.125,00) a sociedades empresárias utilizadas para simular contratações e prestação de serviços pagos com recursos de convênio com o Mtur (peças 74, p. 158) ".
Destarte, deve ser rejeitada a defesa apresentada pela empresa Gráfica Nystag e seus sócios.
***
Por fim, registro a ocorrência da prescrição da pretensão punitiva desta Corte nos termos do Acórdão 1441/2016-TCU-Plenário, em razão do lapso temporal superior a dez anos entre as irregularidades discutidas nesta TCE, que ocorreram em 2008, e o ato que determinou as citações (Acórdão 1356/2019-TCU-Primeira Câmara) , que ocorreu em 12/12/2019. 
Quanto à questão da prescrição do débito, entendo que a decisão do Supremo Tribunal Federal (STF) no Recurso Extraordinário 636.886/AL deverá ensejar a revisão da jurisprudência deste Tribunal. 
Todavia, há que se reconhecer que ainda não é possível a imediata aplicação da nova decisão da Suprema Corte com o mínimo de segurança. Com efeito, ainda existem lacunas acerca de questões essenciais, como o prazo prescricional, o início da contagem e as hipóteses de interrupção. Ademais, não está claro quais serão os processos efetivamente alcançados pela modificação do entendimento, visto que ainda estão pendentes de julgamento os embargos de declaração opostos para requerer, inclusive, a modulação temporal dos efeitos. 
Dessa forma, por enquanto, tenho me curvado à compreensão dos meus pares pela manutenção do entendimento consolidado pelo TCU e pelo próprio STF no sentido de considerar imprescritíveis as ações de ressarcimento ao erário. 
Portanto, considerando que as informações presentes nos autos não permitem constatar a regular aplicação dos recursos repassados, exsurge o dever de julgar irregulares as contas dos responsáveis, imputando-lhe débito e aplicando-lhe multa, com amparo nos arts. 19 e 57 da Lei Orgânica do TCU.
Ante o exposto, voto por que o Tribunal adote o Acórdão que ora submeto à deliberação deste Colegiado.
TCU, Sala das Sessões Ministro Luciano Brandão Alves de Souza, em 20 de abril de 2021.
Ministro BRUNO DANTAS 
Relator